臺灣花蓮地方法院民事判決　　　　　　　99年度重訴字第12號
原　　　告　花蓮水泥工業股份有限公司
法定代理人　康德興
訴訟代理人　林武順律師
被　　　告　許敏彥
被　　　告　周彩芹
被　　　告　王敏浩
　　　　　　王曉明
上　二　人
訴訟代理人　江旻書律師
被　　　告　柯淑鈴
　　　　　　　　　　　巷16號
　　　　　　徐麗綢
　　　　　　　　　　　80號
　　　　　　洪雅凰
　　　　　　　　　　　31號
　　　　　　林江明美
　　　　　　　　　　　之3
　　　　　　王郁文
上　五　人
訴訟代理人　吳光陸律師
被　　　告　蘇增國
被　　　告　王頤
上　一　人
訴訟代理人　江旻書律師
被　　　告　陳靜怡
訴訟代理人　陳連福
被　　　告　易永秋
訴訟代理人　黃水秀
被　　　告　陳伯怡
　　　　　　王壯臺
上　二　人
訴訟代理人　吳光陸律師
被　　　告　鄭安成
訴訟代理人　江旻書律師
上列當事人間請求分配表異議之訴事件，本院於民國100年5月26
日言詞辯論終結，判決如下：
    主      文
原告之訴駁回。
訴訟費用由原告負擔。
    事實及理由
壹、本件被告周彩芹、易永秋經合法通知無正當理由，未於言詞
    辯論期日到場，核無民事訴訟法第386條所列各款情形，爰
    依原告聲請，由其一造辯論而為判決。
貳、原告主張：
一、原告係主張因被告所參與分配之債權均不符相關法律條文之
    規定，無參與分配之權利，本件非固有必要共同訴訟而無須
    合一確定，無須將債務人泰和水泥工業股份有限公司（下稱
    泰和公司）同列被告。原告於民國95年6月15日決議解散，
    推舉康德興為清算人，業經鈞院准予備查。
二、鈞院96年度執字第3771號債權人即原告與債務人泰和公司間
    清償票款強制執行事件，經鈞院民事執行處查封拍賣泰和公
    司坐落花蓮縣鳳林鎮○○段1373地號土地，得款新台幣（下
    同）155,880,000元，並於98年12月16日作成分配表，定於
    99年2月5日實施分配。惟原告為債權人，尚有1,500萬元債
    權未受分配，對於分配表所載被告之債權原本及分配金額，
    與原告未受分配金額不同意，業已就該分配表聲明異議，且
    被告對原告之異議亦表示不同意更正分配表，依強制執行法
    第41條第1項提起本件分配表異議之訴。
三、被告就債務人所有前開土地所設定之第1、2、3、4順位之抵
    押權均為最高限額抵押權，其擔保債權總金額依序為本金最
    高限額五千四百萬元、三千一百萬元、六千五百萬元及一億
    六千萬元，而被告並未就其所擔保已確定之原債權存在提出
    確切之證明，況由抵押權設定契約書記載，上開抵押權所擔
    保之債權均為借款債權，而被告均非原始之抵押權人，分別
    經由判決，讓與等原因取得系爭抵押權，至原抵押權人與債
    務人間就系爭抵押權所擔保之債權是否存在，被告均未舉證
    證明。鈞院民事執行處並未就最高限額抵押權之特性命被告
    提出原債權之確定證明，逕以所設定之最高限額做為債權原
    本作成分配表予以分配，於法自有未洽。
四、第1順位抵押權人即被告許敏彥（以下被告均僅稱其姓名）
    等12人之抵押權為最高限額，其債權則源自訴外人陳財明而
    取得，其應釋明陳財明是否已依最高限額款項五千四百萬元
    給付泰和公司，否則許敏彥等人取得最高限額之分配即有疑
    議，或許敏彥等人應釋明有否再給付泰和公司款項，不能僅
    憑商業本票之裁定即認定該最高限額債權存在，參加分配。
    第2順位抵押權人周彩芹等11人之抵押權源自陳財明而取得
    ，陳財明是否已依最高限額三千一百萬元給付泰和公司亦應
    證明。故周彩芹等人應釋明付款明細證明，理由同上。第3
    順位周彩芹等11人之抵押權源自訴外人林樹旺，該最高限額
    六千五百萬元是否已給付債務人應釋明，周彩芹等始能依該
    最高限額參加分配，理由同上。第4順位陳伯怡等10人雖未
    分配得到款項，但若1、2、3順位金額減少，則第4順位必能
    分得款項。但第4順位陳伯怡其最高限額抵押權之取得不僅
    無資金之往來，且陳伯怡明知泰和公司已在花蓮縣商業會進
    行債務和解程序中，卻虛構債權，違反破產法第154、155條
    之規定。
五、泰和公司自設定最高限額抵押權後受強制執行及聲請商會和
    解依序為：1.強制執行：80年3月2日（80年度執字第164
    號）耀德國際育樂股份有限公司（下稱耀德公司）查封。結
    果：商會和解中止。81年3月16日（81年度執字第423號）
    抵押權人陳財明查封。結果：併案執行。81年3月20日（
    80年度執字第164號、81年度執字第423號）併案執行。結果
    ：82年6月15日和解停止。2.商會和解：81年1月4日向花蓮
    縣商業會聲請和解，於81年2月24同意受理。3.最高限額抵
    押債權確定時點：泰和公司提供擔保最高限額抵押權之抵押
    物於80年3月2日受耀德公司查封，抵押權人陳財明、邱文彬
    及林樹旺均已知悉，於81年4月6日同時具狀聲明不參與分配
    ，依民法第881條之12第6款規定，最高限額抵押債權應已確
    定，後因商會和解中止，但81年3月16日抵押權人陳財明再
    行查封執行，於81年3月20日二案合併執行，依民法第881條
    之12第5款，最高限額抵押債權更確定無疑。本項強制執行
    雖於82年6月15日經撤銷查封，惟均於債權確定後，並由第
    三人承讓債權在案（民法881條之12第3款）。故本件最高限
    額抵押債權確定之日期為81年3月20日。民法物權修正於96
    年3月28日公布施行，其中民法881條之12第1項第6款中有撤
    銷查封之但書規定，亦有同條第3項但書不適用之規定，端
    視其債權已否為第三人所受讓。依原證8協議書序文所訂，
    該債權已完全受讓並完成登記在案。同條第1項第5款中抵押
    權人施行強制執行之聲請時債權即告確定，條文中並無撤銷
    查封時之但書規定。被告以適用同條第6款但書之規定，自
    是法所不許。
六、債權人聲請商會破產前之和解後迴得票據之禁止：泰和公司
    於81年1月4日向花蓮縣商業會聲請和解，並經鈞院查證屬實
    ，令債權人不得進行查封事宜，應向花蓮縣商業會參加分配
    在案，依民法881條之1第3項之規定，債務人依破產法有和
    解之聲請後，仍受讓其票據者，不屬最高限抵押權所擔保之
    債權。又原債權確定後，擔保效力不及於再發生之債權或取
    得票據上之權利，依上述法條及民法881條之14規定，被告
    應將最高限額確定時債權額提出說明，否則債權應歸零。依
    被告讓受抵押權次序日期，第1順位最高限額抵押權五千
    四百萬元，抵押權設定契約書約定：就各個債務分別規定其
    清償日期及利息，權利存續期限：不定期，則許敏彥之權利
    受讓自邱文彬及陳財明，應釋明實際債權，81年3月20日後
    不受最高限額抵押權保障。王曉明、王敏浩、王頤，89
    年11月24日權利源自訴外人林平祝，係在確定債權後，應不
    受最高限額抵押權之保障。周彩芹，86年10月7日權利源自
    陳伯怡，在確定債權後，不受最高限額之保障。王郁文、林
    江明美、洪雅凰、徐麗綢、柯淑鈴，89年12月26日權利源自
    訴外人紀岳彬，支付命令債權均在確定債權後，且為迴得票
    據權利，不生效力。陳靜怡，95年11月27日權利源自訴外人
    陳連進，在確定債權後不受最高限額保障。蘇增國，據知許
    敏彥以投資台中縣大肚山土石開採為由，邀請蘇增國出資二
    千餘萬元以上，並以最高限額抵押權信託保證，於93年9月
    29日移轉抵押權，係在債權確定後，應亦不受保障（2、3順
    位亦同）。第2順位最高限額抵押權三千一百萬元：抵押
    權設定契約書約定：就各個債務分別規定其清償日期及利息
    ，權利存續期限：不定期。不受最高限額抵押權保障之理由
    ，蘇增國、周彩芹、王曉明、王敏浩、王頤同上所述，
    易永秋，88年11月22日受讓自黃明美，在81年3月20日確定
    債權之後，不受最高限額抵押權保障。王郁文、林江明美、
    洪雅凰、徐麗綢、柯淑鈴，89年12月26日權利源自紀岳彬，
    在確定債權後，不受最高限額抵押權保障。第3順位最高
    限額抵押權六千五百萬元：抵押權設定契約書約定：就各個
    債務分別規定其清償日期及利息，權利存續期限：不定期。
    蘇增國、周彩芹、王曉明、王敏浩、王頤、易永秋、王郁
    文、林江明美、洪雅凰、徐麗綢、柯淑鈴不受最高限額抵押
    權保障之理由同前所載。
七、第4順位最高限額抵押權之取得係依照81年6月15日甲方為林
    平祝、黃明美、陳伯怡，乙方為陳財明（同時代理邱文彬及
    林樹旺），丙方泰和公司之協議書（原證8），該協議書內
    容諸多違法之約定，包含：訂約之甲方籌資一億八千萬元承
    買乙方3個順位之抵押權（物權）之買賣行為，其權利義務
    僅存在於甲、乙雙方，竟需丙方另在半年內（即81年12月14
    日）清償一億八千萬元，違反原抵押權設定書不定期之約定
    ，顯然乘機脅迫。甲、乙雙方買賣行為完成後更令丙方於最
    高限額本金清償後半年內（82年6月14日）再付一億三千萬
    元之利息及酬謝金，利率高達173％。違反法律規定，顯然
    乘機盤剝。甲、乙雙方買賣完成後，丙方需再設定一億六千
    萬元之第4順位最高限額抵押權予甲方，顯然侵害普通債權
    人權利。最高限額抵押權到期日為82年7月14日。在其第4條
    協議中已明知債務人在商業會依破產法進行和解中，竟協議
    無償提供一億六千萬元最高限額抵押，嚴重侵害無抵押權之
    普通債權人權益，依照破產法第15條之規定，債務人經聲請
    和解後其無償行為不生效力，故該項最高限額抵押權應不存
    在。再依最高法院73年度臺抗字第472號判例意旨，亦屬無
    效，應予撤銷。商會和解之聲請，顯為訂約三方所共知（契
    約第4條），該協議書之立約三方共同侵害和解進行中之無
    抵押權人。足證被告債權不得受該最高限額抵押權之保障，
    第4順位最高限額抵押權自始無效。對於原證8協議書之解釋
    ，應依司法院17上字第1118號判例所示旨意辦理，切勿以當
    事人為證人之證詞作為裁判之依據，則難符法理。至於第4
    順位抵押權存廢之問題，王壯臺等以商會和解未成立為由，
    認定其無償行為不生效力規定不適用。惟破產法第15條第1
    項規定之重點為向商會「提出聲請後」即適用，而商會「許
    可」後即可依該法第17條停止拍賣程序，鈞院即依該規定命
    令停止執行，並通知參與分配之人向花蓮縣商業會參與和解
    ，並無規定和解成立後始生效。依破產法第15條第2項規定
    ，則設定一億六千萬元之最高限額抵押權亦屬處分財產行為
    ，被告必須提出有八千萬元以上之給付證明，方符有償行為
    。但王壯臺等亦無此項證明，故第4順位最高限額抵押權為
    絕對無效。
八、依鈞院81年度執字第423號、80年度執字1341號併入80年度
    執字第164號卷得證：
  (一)民事執行處函知債權人陳財明因花蓮縣商會許可和解，停止
    執行程序，陳財明仍以最高限額抵押權人聲請強制執行，因
    而程序繼續進行，已符合民法第881條之12第1項第3、5、6
    款之債權確定規定。81年3月16日係抵押權人陳財明聲請日
    期，81年3月20日係執行法官宣示續行執行程序之日期，兩
    不衝突。法院依法裁決81年3月16日為債權確定日。
  (二)泰和公司及普通債權人先後3次與最高限額抵押權人進行和
    解之程序，但終皆因最高限額抵押權人之惡意破壞，致而宣
    告破裂計為：1.80年債務人聲請商會和解准許後，終因被告
    或被告之讓與人林平祝、黃明美、陳伯怡等惡意以契約條件
    要求撤銷而破裂。2.87年7月7日債務人以資產重估，作價25
    億元股值達成初步協議，終因基礎法律關係之簽約人最高限
    額抵押權人許敏彥之惡意毀約，致而破裂。3.訴外人劉興游
    於83年度執字第457號以自耕農承受債務人建廠用地，並進
    行和解，終因最高限額抵押權人之代表王壯臺聲明異議而破
    裂（請參酌吳光陸律師聲請調查證據狀被證18協議書第8條
    ）。4.以上所列，債務人及關係人均以最大誠意，列計可能
    被要求之最高債權額，在「和解不計利害關係」原則下，忍
    受對造之要求，其目的在於求得和解之達成，惟皆遭受對造
    惡意破壞。和解不成，則應回歸原始狀態之法律規定，被告
    不能一方面破壞和解，一方面又以和解中退讓條件作為謀取
    利益的依據，誠失公道。是故，被告所列債權數額，於法無
    據，原告反對，被告應對原債權存在負舉證責任。
九、鈞院92年度重訴字第54號確認土地抵押權不存在事件，係訴
    外人梁國清等12人為原告起訴而非本件原告，且所訴聲明不
    同，一為抵押權確認之訴，一為分配表異議之訴。最高限額
    抵押權非必從屬於債權而存在，其債權額需經確定程序而決
    定。被告均以最高限額債權額度作為主張，不符最高法院95
    年台上字第2802號判決所示意旨。對鈞院92年度重訴字第54
    號事件歷審判決，因非原告起訴或參加訴訟，故僅瞭解其判
    決存在，不能表示其他反對意見。最高限額抵押權成立之立
    法原則，僅在於抵押人與抵押權人雙方合意依一定之法律關
    係，在一定之額度內行使資金之借貸即可成立，成立時債權
    或為零，或為最高限額以內，皆不牴觸最高限額抵押權之存
    在。因此該92年度重訴字第54號訴訟，審理重點不在債權之
    有無多寡，判決確定抵押權存在並不證明債權一定存在，被
    告以該確定判決欲證明債權存在，原告不能同意。原告之清
    算人康德興雖曾參與前開訴訟，惟依最高法院73年台上3292
    號判例所示，本案係分配表異議之訴，為債權之認定，與抵
    押權無關。再其所謂「爭點效」之問題，則因該「爭點效」
    必須是同一當事人，且非顯然違背法令，復未提出新訴訟資
    料以推翻原判斷之綜合條件下實足當之。本件即非同一當事
    人復已提出新的訴訟資料供鈞院審酌，應不符引用「爭點效
    」之問題。基上理由，原告理解該92年度重訴字54號判決存
    在之事實，祈請鈞院審酌二案事實不同，標的不同，
    當事人不同而予以公平之裁判。
十、原告依法言法，民法881條之12第1項第6款、第3項明定，債
    務人泰和公司抵押物於80年3月2日，遭耀德公司查封，抵押
    權人陳財明、林樹旺、邱文彬於同年4月16日均具狀聲明不
    願主張抵押權，已知悉抵押物查封之事實，且法院已定期拍
    賣，此有鈞院80年度執字第164號卷資以證明，則最高限額
    債權依法於80年4月16日已確定。但因鈞院以債務人聲請花
    蓮縣商業會和解已獲許可，依破產法第17條規定，函令停止
    （非撤銷查封）拍賣程序，因而停止拍賣。抵押權人陳財明
    則於81年3月16日聲請強制執行，法官於81年3月20日裁定進
    行拍賣程序，依民法881條之12第1項第5款所示，亦為債權
    確定之時點。被告以該條第5款雖無但書，意欲「比照」第6
    款辦理，而原證8之協議書內，已書明「訂約三方為辦理讓
    與債務債權移轉抵押權協議」，可知，泰和公司之債務已由
    簽約之甲方受讓自乙方，則依民法881條之12第3項規定：已
    有第三人受讓擔保債權，則第6款之但書不適用之，被告欲
    以該第6款及第5款相互比照辦理，應為法不許，因此本案爭
    點之債權確定時點應為81年3月20日。再則王壯臺等人以渠
    等為「善意」第三者，於受讓債權時並不知有該項確定事由
    之規定，依物權施行細則第17條之說明並無可資引用之判例
    為由，請求「不可依此規定」，惟民法881條之17以最高限
    額抵押權準用普通抵押權之規定，依民法第873條規定，則
    陳財明於81年3月16日聲請拍賣抵押物，已明白表示解除借
    貸契約，進行拍賣求償之手段，債權當然已經確定。再依66
    年度台上字第1097號判例所示，最高限額之抵押契約對於終
    止契約後發生債務，不負擔保責任，由此可知，王壯臺等所
    稱之「不知日後有此修法規定」，其實早在66年以前即已存
    在，亦著有判例。
十一、就表2中被告所提示證據，依編排序列說明其等債權不受
    最高限額抵押權擔保之理由為：
  (一)分配表編號34許敏彥部分：
  1.92年度重訴字第54號確定判決之既判力不及於原告，爭點效
    亦無適用效力。第1順位最高限額抵押權人陳財明於79年10
    月29日將抵押權讓與邱文彬，並未將債權同時讓與，且未會
    同抵押人泰和公司，不符民法第881條之8第1項規定，依民
    法修正物權篇召集人謝在全著民法物權論第5版下冊第72頁
    謂「於最高限額抵押權抽離其擔保債權範圍而獨立讓與時，
    擔保債權範圍決定因素之一債權人既將發生變動，勢必影響
    抵押人之責任，因之，須經抵押人之同意，俾使抵押人利益
    之保護得與抵押權人者能平衡兼顧。讓與若未經抵押人同意
    ，自不生物權之效力」，則邱文彬將不具物權效力之最高限
    額抵押權，再讓與許敏彥等3人，同樣不具物權效力。因此
    第1順位抵押權之物權，不僅許敏彥不具物權效力，其餘林
    平祝、黃明美等亦同樣不具物權效力。林平祝及黃明美再將
    最高限額抵押權讓與，亦不具效力。
  2.許敏彥於83年8月9日就債務人泰和公司資產於鈞院83年度執
    字第457號強制執行案接受法官許仕楓調查時自承：「其抵
    押權是向陳財明、邱文彬受讓而來」，並依此辦理抵押權變
    更登記。故許敏彥所取得七千五百萬元由泰和公司開立之本
    票係由陳財明轉讓而來之迴得票據（此時泰和公司已聲請花
    蓮縣商會和解中），依民法881條之1第3項規定債權無效。
  3.許敏彥提出之明細表所列帳目，依協議書約定，款項均係付
    給抵押權讓與人陳財明等，與泰和公司無涉。其明細表真偽
    難辨，不能成為債權憑證。
  4.原告公司成立，許敏彥擔任董事長，除積極以債權人身份聲
    明承受泰和公司拍賣中（83年度執字第457號）之土地外，
    並指示康德興進行與債務人和解之程序，希望由許敏彥主導
    水泥廠建廠工作，乃由債務人法律顧問廖修三擬定計畫，並
    簽立協議書，許敏彥以王義翔為人頭，親自簽名成立協議書
    ，於87年7月7日假台北世貿中心會議廳召開債權人會議。會
    議完成，許敏彥竟不承認，協議書成為廢紙，此事可傳訊律
    師廖修三為證。由此可知普通債權人已極盡忍耐之能事，希
    望泰和公司能順利建廠完畢，清償債權。至於要清償最高限
    額抵押權人之金額多少，則非普通債權人所關心或能置喙。
    最後泰和公司會淪為拍賣結局，完全是最高限額抵押權人以
    虛假之債權箝制了泰和公司及全體普通債權人的命運。
  (二)分配表編號35.47.58.70.周彩芹部分：周彩芹之最高限額抵
    押權源自於陳伯怡，其民事確定判決雖有該項權利，但應視
    陳伯怡之債權是否成立，就第1順位（分配表編號35）部分
    ，陳伯怡源自林平祝，再源自邱文彬，讓與權利已如(一)所述
    不具物權效力。其餘順位抵押權應依陳伯怡之債權是否成立
    決定。
  (三)分配表編號37.49.60.王敏浩部分：
  1.其最高限額抵押權係源自其母林平祝而來，而林平祝之同居
    人係王英治（92年度重訴字第54號證人），林平祝並非81年
    6 月15日協議書之簽約人，而是王英治。該協議書訂立在泰
    和公司最高限額抵押權債權確定之後，故依民法881條之14
    規定，不受最高限額抵押之擔保，而第一順位債權林平祝則
    由邱文彬所讓與，不具物權效力。理由同(一)1.。
  2.王敏浩於89年11月24日受讓林平祝之最高限額抵押權並完成
    登記，但他項權利移轉變更登記，並未受讓債權且未會同抵
    押人辦理，不論其受讓係在債權確定前或確定後均不符法律
    規定，故債權不受最高限額抵押權擔保。依民法修正物權篇
    召集人謝在全著民法物權論第5版下冊第75頁註(30)：『按
    「最高額抵押權之轉讓，其所擔保之債權確定時，始得與此
    債權一同移轉，如於所擔保之債權額確定前轉讓者，非將該
    最高額抵押之基礎法律關係一併移轉，不得為之，從而此種
    轉讓契約應以基礎契約之當事人及受讓人三面契約為之，如
    未經債務人參加，不得移轉。」最高額抵押權如擔保之債權
    額已確定，固得與其債權一同移轉，其移轉登記無須擔保物
    提供人（兼債務人）會同辦理，惟仍須提出足資證明債權額
    確定之有關證明文件，經地政機關為形式上審查，始得辦理
    。最高額抵押權如所擔保之債權額未結算確定者，非經債務
    人參加最高額抵押權轉讓契約，不得移轉，自不得申辦移轉
    登記。
  (四)分配表編號38.50.61.王曉明部分：同(三)。
  (五)分配表編號39.51.62.72.柯淑鈴部分：
  1.92年度重訴字第54號確定判決無既判力，其餘同(一)1.說明。
    協議書訴訟爭議中之證人實為該協議書之當事人；王壯臺為
    代書，陳財明為協議書乙方，黃明美之夫鄭水秀，林平祝之
    同居人王英治為甲方，均為在場之真正簽約人，其證詞與簽
    約內容完全不符合，不實證詞影響判決之判斷。原告非該92
    年度重訴字第54號訴訟當事人，判決之正確與否不能拘束原
    告。
  2.花蓮二信存款明細，存款人是誰？受款是誰？何以存入於非
    當事人帳號，不能證明即為給付債務人之借款。有關林平祝
    之文件，與(三)王敏浩部分同，不受最高限額抵押權擔保。其
    債權支付命令等之確定判決，均為81年3月20日債權確定後
    之證明，不受最高限額權之擔保。
  3.第1順位（分配表編號39）不具物權效力，理由同(一)1.第2、
    3、4順位之他項權利變更登記未會同抵押人辦理不符法律規
    定，理由同(三)王敏浩部分之2.。第4順位受讓自紀岳杉，而
    紀岳杉則受讓自陳伯恰，違反破產法第15條，絕對無效。
  4.私法自治及契約自由為台灣民主社會公民之權利，92年度重
    訴字第54號判決及歷審持為判斷之理由亦如是觀，惟要享有
    自治與自由的權利，必須是私法不違背公法，契約必須奉行
    約定事項的誠信義務，要取得最高限額抵押權的保障或利益
    ，必須履行抵押權設定契約書的約定條件，而審判法院也應
    將權利與義務衡平斟酌，方不失公正。吳律師所提被證16會
    議請詳酌(一)4.。
  (六)分配表編號40.52.63.73.徐麗綢、41.53.64.74.洪雅凰、42
    .54.65.75.林江明美、43.55.66.76.王郁文部分：同(五)，不
    受最高限額抵押權擔保。
  (七)分配表編號44.56.67蘇增國部分：係許敏彥之受託人，不受
    最高限額抵押擔保之理由同(一)。
  (八)分配表編號45.57.68王頤部分：同(三)，不受最高限額抵押
    權擔保。
  (九)分配表編號46陳靜怡部分：其最高限額抵押權受讓於黃明美
    。黃明美第一順位最高限額抵押權不具物權效力，理由同(一)
    1.。
  (十)分配表編號48.59.71.易永秋部分：其最高限額抵押權受讓
    自黃明美，係在81年3月20日最高限額抵押債權確定後，依
    民法881條之14規定，不受最高限額抵押權之擔保。其他項
    權利移轉登記係於88年11月2日辦理，並未會同抵押人辦理
    登記，不符民法881條之8規定，理由同(三)。
  (十一)分配表編號69.陳伯怡部分：其第4順位最高限額抵押權違反
    破產法第151條規定，為絕對無效。退步言，其債權於登記
    後1個月確定，應提出確定之債權證明文件（基礎關係證明
    ）。最高限額抵押權成立之目的，在於債權人能有保障的協
    助債務人創業資金的籌措，在債務人最需要時，助其一臂之
    力，讓事業成就益於社會繁榮。陳伯怡於82年6月15日設定
    最高限額抵押權議定擔保最高限額一億二千萬元額度，協助
    債務人泰和公司建立水泥廠之所需，在設定抵押權後短短4
    個月內，債務人接奉台灣省政府建設廳82年建一字第085605
    號函文謂「其土地於80年3月8日花蓮地方法院查封有案，請
    於60 日內辦理塗銷後再行辦埋，逾期全部退還聲請，自動
    結案」，該項函文，對於泰和公司是致命的打擊，若未於函
    到60日內撤銷查封，則建廠工作將化為烏有。此時擁有最高
    限額抵押權的債權人應挺身相助，有權利就應盡義務，但是
    自第1順位至第4順位的債權人均袖手旁觀，無人相助。不得
    已，康德興才以陳玉青之房屋向花蓮第二信用合作社借款
    750萬元親自將錢帶往台中，向所謂債權人楊吉騰清償一千
    萬元之750萬元，請求他高抬貴手，讓泰和公司不要遭受台
    灣省政府建設廳退件。但康德興到台中水湳機場下機時，卻
    只有邢海鵬及王壯臺，將康德興引導至台中第五信用合作社
    ，由經理李長榮轉告楊吉騰不能見面，他代表收款。事後，
    泰和公司董事長助理王玉雯向康德興說：「你被騙了，根本
    沒有楊吉騰的借款，王壯臺是該合作社的理事，是邢海鵬與
    王壯臺設計騙你的。」3年後，陳玉青的房子被銀行拍賣。
    王壯臺成為泰和公司的債權人。請問：這樣的最高限額抵押
    權人是在協助債務人渡過難關的債權人嗎？該第4順位抵押
    權不是乘機脅迫而來的嗎？
  (十二)分配表編號77.王壯臺部分：同(五)柯淑鈴部分理由。同(十一)陳
    伯怡部分之理由。
  (十三)分配表編號78.鄭安成部分：同(三)王敏浩部分之理由。同(十一)
    陳伯怡部分之理由。抵押權變更登記不具物權效力，不受最
    高限額抵押權擔保。
十二、本案分配表於99年2月5日實施分配，其分配表內附有領款
    說明，其1、7、8、9、10、15、16、17項中，均無債權原本
    正本，僅提設定契約書及他項權利證明，有違民法881條之
    1第1、2項應有一定法律關係所生之債權證明之規定，尤以
    陳伯怡所提之本票非為最高限額抵押權存續期間所立，故就
    該分配表說明之理由，被告之債權均非第1、2、3、4順位最
    高限額抵押權所擔保。第1順位最高限額抵押權於79年10
    月29日由陳財明讓與邱文彬，未會同抵押人且未將債權同時
    讓與，有違民法第881條之8規定之法定程序，其讓與後不具
    物權效力。故分配表序號34、35、37、38、39、40、41、42
    、43、44、45、46分配金應歸零。第2、3順位抵押權，其
    抵押權讓與係在民法881條之12第1項第3、5、6款所規定債
    權確定事由之後。依民法881條之14規定，債權確定後所發
    生之債權或取得之票據，均非原最高限額抵押權所擔保。故
    分配表序號47至68分配金應歸零。至於被告所請求目的性限
    縮，因原告與請求被告間具嚴重利益衝突，應不能通用。
    第4順位抵押權則因違反破產法第15條規定，於向花蓮縣商
    業會聲請和解並經准許後所為之無償行為，故該抵押權為絕
    對無效，不能成立。退步言，該第4順位最高限額抵押權之
    存續期間為一個月，其讓與抵押權均於債權確定後所為，不
    受該抵押權之擔保。故分配表序號69至78分配金應歸零。
    原告於分配表序號80之分配款一千五百萬元，應得分配。
十三、最高限額抵押債權1、2、3順位既於81年3月16日確定，依
    民法第881條之14規定，對於以後再發生之債權及取得之票
    據權利，不具擔保效力。則被告81年6月15日後所發生之債
    權應屬無效，故其最高限額債權應歸零。至於第4順位最高
    限額抵押權因自始無效，故亦應歸零。爰依強制執行法之規
    定提起分配表異議之訴。並聲明：鈞院96度執字第3771號清
    償票款強制執行事件，於98年12月16日作成之分配表，就：
  (一)許敏彥、周彩芹、王敏浩、王曉明、柯淑鈴、徐麗綢、洪雅
    凰、林江明美、王郁文、蘇增國、王頤、陳靜怡，所分配
    如分配表次序編號34、35、37、38、39、40、41、42、43、
    44、45、46之債權原本及分配金額均應更正為零。
  (二)周彩芹、易永秋、王敏浩、王曉明、柯淑鈴、徐麗綢、洪雅
    凰、林江明美、王郁文、蘇增國、王頤所分配如分配表次
    序編號47、48、49、50、51、52、53、54、55、56、57之債
    權原本及分配金額均應更正為零。
  (三)周彩芹、易永秋、王敏浩、王曉明、柯淑鈴、徐麗綢、洪雅
    凰、林江明美、王郁文、蘇增國、王頤所分配如分配表次
    序編號58、59、60、61、62、63、64、65、66、67 68之債
    權原本及分配金額均應更正為零。
  (四)陳伯怡、周彩芹、易永秋、柯淑鈴、徐麗綢、洪雅凰、林江
    明美、王郁文、王壯臺、鄭安成如分配表次序編號69、70、
    71、72、73、74、75、76、77、78之債權原本金額均應更正
    為零。
  (五)上述被告分配表更正為零後，應將減少之金額改分配予原告
    一千五百萬元。
參、被告則以：
一、許敏彥方面：
  (一)第三人起訴請求確認他人間之某法律關係存在或不存在，必
    須以該法律關係之雙方當事人為共同被告一同起訴，若僅以
    其中一方當事人為被告起訴者，即非適格之當事人。本件原
    告係以被告聲明參與分配之債權不存在為異議權之理由，本
    質上即寓含有消極確認債權不存在訴訟之性質，則參與分配
    之債權存否乃判斷異議權有無之前提，亦即須先審理該債權
    存否後才就異議權加以判斷，於確認該有爭議之債權不存在
    後，始為剔除該債權於分配表外之形成判決。原告起訴，既
    僅列債權人之一方為被告，並未將債務人泰和公司一併列為
    被告，依最高法院77年度台上字第1418號、93年度台上字第
    117號、台灣彰化地方法院90年度重訴字第181號判決意旨，
    其起訴當事人即不適格。
  (二)許敏彥原為清算公司即原告之董事長，康德興為原告之清算
    人，康德興前經鈞院選任為清算人，本應依法儘速完結清算
    ，倘因故無法於期限內完結清算，亦應依法申敘理由，向鈞
    院聲請展期，惟康德興於97年1月8日具狀向鈞院申請展延清
    算期間，經鈞院准予自97年1月13日在展延6個月之清算期間
    後，依法即應於97年7月12日前完結清算，倘仍無法於該期
    間屆滿前完結清算，亦應依法再申敘理由聲請展延。然原告
    迄今仍未清算完結，而經閱卷結果，清算人亦未再依法申敘
    理由聲請展延，則依公司法第334條準用同法第87條第3項、
    第87條第4項規定，清算人自有未於規定期限內清算完結而
    應處以罰鍰之情形。
  (三)依原告所主張之系爭分配表及系爭土地之登記簿謄本觀之，
    分配表編號36號之部分，乃原告所得分配之債權原本，原告
    得依據分配表分配債權原本者，主要係因其與本件被告同亦
    為抵押權人之故，原告所有之抵押權及抵押債權，與蘇增國
    同樣係受讓自許敏彥之系爭抵押權及抵押債權而來，且許敏
    彥得據以分配款項之抵押債權與原告於本件分配表所得分配
    款項之抵押債權，乃屬同一債權，當時係由許敏彥將其抵押
    權及抵押債權讓與其中之百分之5予原告，另將其中之百分
    之45讓與蘇增國，並均完成讓與登記，此亦即原告及蘇增國
    得據以依分配表分配債權之由來。則依原告起訴主張之事實
    ，其既認為系爭抵押權效力不及於許敏彥及蘇增國之抵押債
    權，原告之抵押債權既係從許敏彥之抵押債權分割受讓而來
    ，依法亦應非系爭抵押權效力所及，因而倘其主張系爭分配
    表上被告分配之債權原本應更正為零，依相同之原理，原告
    分配表上應分配之債權原本亦應更正為零，則原告提起本件
    訴訟，顯然即欠缺權利保護要件，依法應為駁回。
  (四)原告就鈞院96年度執字第3771號清償票款強制執行事件，於
    99年2月5日分配期日，未為異議也未提起異議之訴，對第1
    順位抵押權及抵押債權之分配金額合法存在，已無異議。又
    分配表次序編號36原告所獲分配之第1順位抵押權及抵押債
    權，係由許敏彥原以其與泰和公司之債權750萬元，取得1、
    2 、3順位各2分之1的抵押權及抵押債權中第1順位，讓與5
    ％給原告而來，原告既已確認分配金額無誤，則其餘第1順
    位45％之抵押權及抵押債權及分配金額（分配次序編號34、
    44）應為正確無誤，並無債權不確定或不存在之問題。既然
    第1順位抵押權及抵押債權之分配金額正確無誤，則第2、3
    順位之分配金額（分配表次序編號56、67）應無錯誤。
  (五)被告所有之抵押債權確實存在一節，已據相關普通債權人於
    先前提起之確認土地抵押權債權不存在訴訟中，經法院判決
    普通債權人敗訴，確認系爭被告所有之債權確實存在，案號
    為鈞院92年度重訴字第54號、台灣高等法院花蓮分院（下稱
    花蓮高分院）96年度上更(一)字第8號判決暨最高法院97年度
    台上字第727號裁定。許敏彥所有第1、2、3順位之抵押權及
    抵押債權，係由原第1順位抵押權人陳財明將其抵押權及抵
    押債權讓與邱文彬，邱文彬再將其抵押權及抵押債權之半數
    讓與許敏彥，另第2、3順位抵押權及抵押債權，亦係由原第
    2、3順位抵押權人陳財明、林樹旺將其等抵押權及抵押債權
    之半數讓與許敏彥而來。
  (六)許敏彥之所以取得系爭抵押權及抵押債權，其情形係因：
  1.泰和公司所有之系爭抵押物被債權人耀德公司聲請查封拍賣
    ，泰和公司為免土地被法院拍賣，乃與原第1、2、3順位抵
    押權人及黃明美、林平祝、陳伯怡等人協商，嗣並達成協議
    ，當初係約定由黃明美等3人提供資金借予泰和公司一億八
    千萬元，作為其解決上開查封及設廠等事宜，並由黃明美等
    人受讓第1、2、3順位之抵押權及抵押債權，並簽立協議書
    。嗣泰和公司另與許敏彥達成協議，同意以許敏彥對泰和公
    司之債權，受讓上開第1、2、3順位抵押權及抵押債權之2分
    之1。因而系爭抵押權及抵押債權最後協調結果乃許敏彥以
    其與泰和公司之債權，受讓第1、2、3順位抵押權及抵押債
    權之2分之1，另黃明美、林平祝、陳伯怡3人共同出資一億
    一千萬元，受讓第1、2、3順位抵押權及抵押債權另外之2分
    之1。
  2.由上述許敏彥及黃明美、林平祝、陳伯怡受讓抵押權及抵押
    債權之過程可知：由協議書之內容，應可確認該協議書係由
    泰和公司抵押權人陳財明、邱文彬、林樹旺暨抵押權受讓人
    林平祝等人所簽署，該協議書中，泰和公司已確認其與原抵
    押權人陳財明、邱文彬、林樹旺間之抵押債權確實存在一億
    五千萬元，否則該協議書第一條不會記載「乙方同丙方結算
    清楚」等語。於前述其他普通債權人提起確認土地抵押權不
    存在之訴訟中，證人陳財明業已證明收到八千萬元無訛，而
    黃明美、林平祝、陳伯怡亦確有出資一億一千萬元，另許敏
    彥與泰和公司亦確有七千五百萬元之債權存在，此並有鈞院
    民事本票裁定，泰和公司之抗告狀暨泰和公司負責人邢海鵬
    之刑事判決書可證，凡此均可見系爭抵押權及抵押債權均為
    真正。再者，如許敏彥支付予泰和公司之金額明細表所示，
    由許敏彥所有或所使用之帳戶金錢流向，亦可確認許敏彥與
    泰和公司間，確實存在七千五百萬元之債權。而泰和公司迄
    今亦自始至終均未否認本件抵押權及抵押債權之真正，甚者
    ，依本件陳伯怡等提出之答辯狀所附之被證16台灣台南地方
    法院檢察署89年偵字第4390號卷所附之泰和公司債權人會議
    議事錄，其中泰和公司所委託之廖修三律師於結論2亦表示
    ：「提供建廠土地予新公司之人可獲配新台幣八億元之普通
    股份，但應負責清償抵押權所擔保之債權」等語，其既已明
    確表示應負責清償抵押權所擔保之債權，益見抵押權及抵押
    債權為真正，否則應不致如此之結論。
  (七)康德興曾任泰和公司總經理，對泰和公司以土地抵押權擔保
    之債權存在充分了解。見之87年6月22日，康德興與泰和公
    司簽訂的協議書，內容指明願依87年7月7日泰和公司無擔保
    債權人會議議事錄履行，負責清償土地抵押權所擔保之債權
    則明。次日87年6月23日，許敏彥與泰和公司簽定協議書，
    內容第三項股份分配項下記明：許敏彥與泰和公司存在債權
    及土地抵押權之事實，康德興是簽約時之見證人之一。可證
    康德興對泰和公司土地設定抵押權及抵押債權予許敏彥之事
    實，瞭如指掌。
二、周彩芹方面：周彩芹執有對原債務人陳伯怡之確定債權，曾
    向鈞院聲請發執行移轉命令，但泰和公司提出異議，周彩芹
    乃對泰和公司及陳伯怡，提起確認土地抵押權存在事件民事
    訴訟，經鈞院於86年1月21日判決周彩芹勝訴確定，案號為
    鈞院85年度重訴字第123號，請調閱該民事卷查明。足見周
    彩芹對泰和公司確有債權及抵押權之關係。本件不動產執行
    已逾十數年，好不容易拍定將終結，原告任意對分配表異議
    ，亦未提出任何證據，甚而提起本件訴訟，原告起訴顯無理
    由。
三、王敏浩、王曉明、王頤、鄭安成方面：
  (一)原告本件起訴，請求確認分配表內被告對泰和公司之抵押債
    權不存在，受分配之抵押債權金額均應更正為零，依最高法
    院79年度臺抗字第415號、80年臺上字第2378號裁判要旨，
    應以該抵押債權法律關係之雙方當事人為共同被告，始屬當
    事人適格，惟原告僅以債權人為被告，未列泰和公司為共同
    被告，其訴自因當事人不適格而顯無理由，應不經言詞辯論
    ，逕以判決駁回之。原告已登記「解散」，「代理人」康德
    興僅係「經理人」，尚不得以公司名義提起本件訴訟，為明
    康德興究否係原告之法定代理人，應命補正其為該公司董事
    或經該公司股東會選任為清算人，或經法院選派為該公司清
    算人之事證，若無法補正或經命補正未補正者，即係訴訟要
    件欠缺，應裁定駁回本件訴訟。
  (二)原告起訴狀記載係對98年12月16日分配表提起本件分配表異
    議之訴，嗣更正稱「是針對99年1月12日之分配表聲明異議
    ，起訴狀上日期寫為98年12月16日，記載錯誤，起訴狀後附
    的證物也是附上99年1月12日之分配表」，然執行卷內未見
    有原告於99年2月5日分配期日一日前即99年2月3日前有對該
    分配表聲明異議，原告既未對其提起分配表異議之訴之分配
    表依規定於分配日一日前聲明異議，依強制執行法第41條第
    1項、第39條第1項規定，本件起訴不合法，應予駁回。
  (三)王敏浩、王曉明、王頤、鄭安成之抵押權及抵押債權確實
    存在：
  1.王敏浩、王曉明、王頤、鄭安成就系爭土地之抵押權分配
    於分配表分配次序分列於第37、38、45、49、50、57、60、
    61、68、78欄位。王敏浩、王曉明、王頤、鄭安成就系爭
    土地之抵押權及抵押債權均自原抵押權人林平祝受讓而來，
    有被證一至被證十可為佐證：被證一：讓與人林平祝與受讓
    人王敏浩、王曉明、柳添福間之債權讓與書。被證二：林平
    祝與王敏浩、王曉明、柳添福間抵押權移轉契約書。被證三
    ：林平祝與鄭安成間債權讓與書。被證四：林平祝與鄭安成
    間抵押權移轉契約書。被證五：讓與人柳添福與受讓人王
    頤間債權讓與書。被證六：柳添福與王頤間抵押權移轉契
    約書。被證七至十：王敏浩、王曉明、王頤、鄭安成之他
    項權利證明書。林平祝於81年6月18日及82年12月1日分別自
    邱文彬、陳財明、林樹旺、陳伯怡受讓第1、2、3、4順位最
    高限額抵押權，持分均為30／100，鈞院92年度重訴字第54
    頁卷第二宗331頁以下有記載。
  2.林平祝與泰和公司間就系爭土地上設定最高限額抵押之抵押
    債權，在被證十一「花蓮縣花蓮市調解委員會89年民調字第
    29號調解書」記載甚明，該調解書載「對造人（泰和公司）
    所有坐落花蓮縣鳳林鎮○里○段104之34地號土地壹筆，於
    81年6月18日及82年12月1日因借貸設定抵押權予聲請人（林
    平祝），存續期間：不定期，權利價值：實際債權額新台幣
    柒仟零伍拾萬元正，現兩造為抵押權利息及償還方式聲請本
    會調解，其成立內容如左：一現聲請人願暫時不收取本抵押
    權利息，並同意對造人於91 年3月25日一次給付本息共計玖
    仟伍佰捌拾捌萬元正予聲請人。二本調解內容確由兩造同意
    並無異議。」可證被告受讓之抵押債權確實存在。被告於執
    行程序除提出他項權利證明書及抵押權移轉契約書外，亦已
    提出債權讓與契約書及調解書原本。原告稱被告未舉證證明
    系爭抵押權擔保之債權是否存在及執行法院未命被告提出原
    債權確定證明云云，與事實不符。
  3.原告之法定代理人康德興於92年間以其個人名義對王敏浩、
    陳伯怡就系爭土地上設定之最高限額抵押權提起確認系爭土
    地抵押權登記次序3-8、4-0之抵押債權不存在訴訟，迭經鈞
    院92年重訴字第54號判決、花蓮高分院94年度重上字第19號
    判決、最高法院95年度台上字第2707號判決、花蓮高分院96
    年度上更(一)字第8號判決、最高法院97年度台上字第727號裁
    定，判決確定系爭土地抵押權登記次序3-8、4-0之抵押債權
    存在，駁回其訴在案。原告之法定代理人既為鈞院該確定判
    決既判力所及之人，亦為應受該確定判決事實理由判斷拘束
    之人，原告雖非該確定判決既判力所及，本諸訴訟經濟及訴
    訟上誠信原則考量，其之法定代理人既受該確定判決之拘束
    ，該確定判決事實理由之判斷除有新事證足資推翻外，應認
    為得採為本件訴訟認事用法之依據。又兩訴之原告雖不相同
    ，訴之聲明亦有異，然本件分配表異議之訴原告係聲明被告
    就系爭抵押物之抵押債權不存在，分配金額應歸零；鈞院92
    年度重訴字第54號確認訴訟之原告係聲明確認被告等就系爭
    抵押物登記次序第3-8、4-0之抵押債權不存在（非僅確認抵
    押權存否），二訴主要爭點均係「被告等就系爭抵押物之抵
    押債權是否存在」，是被告就系爭抵押物有否抵押債權乙節
    ，鈞院92年重訴字第54號判決及花蓮高分院96年度上更(一)字
    第8號判決，已就認定系爭土地設定抵押權所擔保之債權確
    實存在，一一縷陳取捨證據認定事實及得心證之理由。此可
    證明被告於分配表所列之抵押債權確係實在，而得受分配。
  4.鈞院92年度重訴字第54號判決就系爭抵押權擔保之債權確實
    存在乙節，綜合：原抵押權人林樹旺提出本票為債權證明
    文件附執行卷可稽，及債權人邱文彬、陳財明、林樹旺到庭
    陳稱與債務人和解撤回之執行調查筆錄等；系爭81.6.15
    協議書揭載「承買抵押權」、「結算清楚」、「借款、償還
    」、「配合撤銷查封」、「註銷和解」等內容；陳財明到
    庭證稱「泰和公司說有人想買我的抵押權，所以才到花蓮簽
    訂這個協議書」、「我和泰和公司先算帳確認債權，再由甲
    方出資，簽定此協議書」、「林平祝、黃明美是匯款到我帳
    戶。我所拿的一億多元其中八千萬元是甲方所出資」、「抵
    押權絕對是真的。林樹旺對泰和公司的債權也是真的」、「
    黃明美、林平祝匯到我在台中市第三信用合作社成功分行帳
    戶內，林平祝出資四千四百萬元，黃明美出資三千三百萬元
    ，陳伯怡也是三千三百萬元」等語；證人黃水秀證稱「協
    議書是黃明美自已簽的，當時我也在場」、「立協議書的甲
    方黃明美、林平祝、陳伯怡共出資一億一千萬元，黃明美、
    陳伯怡各為三千三百萬元，林平祝出資四千四百萬元」等語
    ；證人王英治證稱「我有參與協議書的簽訂，我代理林平
    祝。黃明美、林平祝、陳伯怡有依協議書去履行」、「林平
    祝共出資四千四百萬元，此外還借給泰和公司很多錢，出資
    四千四百萬元交給邢海鵬，我陸續交現金、支票、取款條給
    邢海鵬」等並提出單據附卷為證等；證人王壯臺證稱「協
    議書是我幫兩造做的，帳戶是為了處理協議書的內容所設」
    、「該帳戶的錢大部分是來處理併案債權人撤銷查封的事宜
    」、「該帳戶的錢支付泰和公司，有的用現金提領，是我和
    邢海鵬會同去領錢，有的是開合支或台支的支票，支票也是
    交給邢海鵬，由邢海鵬去處理撤銷查封登記事情」、「將錢
    存入該帳戶的人是林平祝或證人王英治。黃明美、林平祝、
    陳伯怡三人共集資一億一千萬元」等語事證。認定陳伯怡與
    林平祝、黃明美合資借款予泰和公司，泰和公司就還款方式
    及如何擔保陳伯怡等借款債權等事項而簽訂之系爭協議書為
    真正；林平祝、黃明美、許敏彥因借款予泰和公司，並受讓
    系爭抵押權，系爭協議書可認係其等購買抵押權及其擔保債
    權所由生之基礎法律關係之證明，且其等所為抵押權讓與契
    約亦經抵押人泰和公司同意，應認其等對泰和公司之債權為
    系爭最高限額抵押權擔保之範圍。又泰和公司於89年間與林
    平祝就系爭最高限額抵押權擔保之債權額進行結算，成立調
    解，該調解書並經法院核定，約定抵押權最高限額內之債權
    均為擔保效力所及，王敏浩自林平祝受讓債權並受讓該抵押
    權，屬合法有據，且該抵押權擔保之債權應存在。
  5.原告聲明系爭分配表上被告分配次序編號34、35、37-78 之
    債權原本金額應更正為零，然則，分配表次序編號36原告所
    有之第1順位抵押權之債權原本、分配比例、分配金額等未
    在異議範圍，而原告就編號36之第1順位抵押權權利範圍5％
    及抵押債權，係自許敏彥以其與泰和公司間之債權取得第1
    、2、3順位最高限額抵押權權利範圍2分之1之抵押權及抵押
    債權中之第1順位抵押權受讓而來，同樣係受讓系爭土地設
    定之第1、2、3順位最高限額抵押權及抵押債權，豈原告受
    讓之抵押權及抵押債權為真？被告受讓者為偽？是原告主張
    違反禁反言之訴訟上誠信原則，顯不可採。
  6.原告法定代理人康德興曾任泰和公司總經理，就該公司以系
    爭土地設定抵押擔保債權等節，證諸康德興與泰和公司之協
    議書及該協議書附件、許敏彥與泰和公司協議書，可謂完全
    參與其間，尤其泰和公司委任廖修三律師「全權與委任人公
    司之有擔保及無擔保債權人進行協商、召集會議、簽訂和解
    協議、執行協議內容；並得就建廠許可之權利為移轉、補償
    、以其為設立新公司之部份對價」，依「泰和公司無擔保債
    權人會議議事錄」揭載，康德興發言：「我建議將前此所組
    織的債權人會議加以解散，而以今天的會為準」，經與會者
    表決一致通過其建議，而該會議議事錄有廖修三律師與許敏
    彥等協商結果之「應負責清償土地上抵押權所擔保之債權」
    結論，可知系爭土地設定之最高限額抵押權及抵押債權早已
    確實存在。
  7.原抵押權人林樹旺、邱文彬、陳財明於鈞院80年度執字第
    164號強制執行程序中，分別具狀聲明「不參與分配及不行
    使抵押權」，並於聲明理由中揭載「截至聲明日前相對人（
    債務人泰和公司）已向聲明人借款陸仟伍佰萬元」、「截至
    聲明日前相對人已向聲明人借款伍仟肆佰萬元」、「截至聲
    明日前相對人已向聲明人借款參仟壹佰萬元」，亦可證明系
    爭抵押權擔保之抵押債權早於執行法院通知被告之前前手（
    林樹旺、邱文彬、陳財明）參與分配行使抵押權時就已經存
    在，且經系爭協議書由被告等之前手林平祝等受讓。又上開
    強制執行程序中，花蓮縣商業會函覆執行法院駁回泰和公司
    商會和解聲請乙函有泰和公司聲請和解檢附之債權人清冊，
    有「借款人陳財明金額＄150,000,000」記載，該金額符合
    系爭最高限額抵押權擔保之金額，亦可證明系爭抵押權擔保
    之抵押債權於耀德公司聲請強制執行查封抵押土地前即已存
    在，嗣經被告之前手林平祝等受讓，被告輾轉受讓之抵押權
    及抵押債權確實存在。上開強制執行程序，抵押權人陳財明
    、邱文彬、林樹旺以「抵押債權人與債務人間已在外和解，
    請求准予撤回」後，因執行程序有債權人續行執行，又因系
    爭抵押權已辦理移轉債權讓與登記予黃明美、林平祝、陳伯
    怡等，執行法院乃以抵押權人變更通知其等是否行使抵押權
    ，林平祝具狀聲明，明確主張抵押債權，嗣又撤回執行，此
    亦可證明林平祝等確係自抵押權人陳財明、邱文彬、林樹旺
    受讓系爭抵押權及抵押債權，是被告受讓之抵押債權確係存
    在。
  (四)王敏浩、王曉明、王頤、鄭安成如分配表之抵押債權為系
    爭第1-4順位最高限額抵押權擔保之範圍：
  1.鈞院92年度重訴字第54號民事判決理由已然認定「該執行事
    件最後亦因全部債權人均撤回執行而於82年6月22日將系爭
    土地撤銷查封。林樹旺就系爭土地所設之本金最高限額六千
    五百萬元之抵押權所擔保之債權，因該執行案件經撤回執行
    ，而回復尚未確定之狀態（前開民法物權編抵押權章修正草
    案第881條之13第5、6款規定之法理參照）」；又花蓮高分
    院96年度上更(一)字第8號民事判決理由亦認「系爭土地雖於
    80年3月8日遭債權人耀德公司查封（臺灣花蓮地方法院80
    年度執字第164號），但嗣後已經全體債權人均撤回執行而
    於82年6月22日撤銷查封，此為兩造不爭之事實，依修正後
    民法第881條之12第1項第6款但書之規定，與本未實行抵押
    權無異，不具原債權確定效力。因此，系爭土地曾經被查封
    之事由，亦不影響系爭3-8抵押權得單獨讓與他人之法律性
    質。綜合以上說明，即使認為系爭土地原第3順位抵押權人
    林樹旺與抵押人泰和公司間實際上並無抵押債權存在，其將
    第3順位最高限額抵押權（金額六千五百萬元）為單獨讓與
    ，於法亦無不合」。依上可知，系爭最高限額抵押權因全體
    債權人均撤回執行而於82年6月22日撤銷查封，與本未實行
    抵押權無異，不具原債權確定效力，原告主張本件最高限額
    抵押權所擔保之原債權於81年3月20日確定乙節與事實不符
    ，並無可採。
  2.原告主張本件系爭抵押權擔保之原債權因抵押權人陳財明再
    行查封執行，依民法第881條之12第1項第5款規定於81年3月
    20日確定。然原告迄未提出陳財明聲請裁定拍賣抵押物之事
    證，至於原證5，係陳財明「聲明不參與分配及不行使抵押
    權」之聲明狀，不能認為有該當民法第881條之12第1項第3
    款之情形，自不能認系爭抵押權擔保之原債權有因抵押權人
    聲請裁定拍賣抵押物而確定之情形。
  3.民法第881條之12第1項第5款固規定最高限額抵押權人聲請
    裁定拍賣抵押物者，為最高限額抵押權所擔保原債權確定之
    事由，立法意旨略謂「抵押權人既聲請拍賣抵押物，足見其
    已有終止與債務人間往來交易之意思，故宜將之列為原債權
    確定之事由」，顯然該條項第5款規定係以抵押權人有終止
    與債務人往來交易之意思為規範計畫，若抵押權人無該意思
    ，則應非該條項第5款擬規範之範圍，若仍適用該條項款顯
    然違背立法目的，而應依法律規範意旨予以限縮（非相類似
    者應為不同之處理），而有如民法第881條之12第1項第6款
    但書限制規定之適用。是若抵押債權人已表明不行使抵押權
    ，或已與債務人合意撤回拍賣抵押物之聲請及執行者，自應
    認為抵押權擔保之債權未確定或回復至未聲請拍賣之債權未
    確定之狀態，而限縮民法第881條之12第1項第5款之適用。
    本件抵押權人陳財明於鈞院80年度執字第164號強制執行程
    序中，分別具狀聲明「不參與分配及不行使抵押權」，並於
    聲明理由中揭載「茲因借款尚未到期，特此聲明不參與分配
    及不行使抵押權」，顯然原抵押權人陳財明等並無終止與泰
    和公司往來交易之意思，非屬民法第881條之12第1項第5款
    規定情形，系爭抵押權擔保之原債權未因陳財明該聲明而確
    定，原告主張最高限額抵押債權於81年3月20日確定，應無
    可採。再陳財明雖有聲請併案查封系爭抵押物，但其係以本
    票債權即一般債權聲請併案執行，並非實行抵押權，並無民
    法第881條之12第1項第5款之適用，陳財明嗣已與其他全體
    債權人均撤回執行，而於82年6月22日撤銷系爭抵押土地之
    查封，依民法第881條第1項第6款但書規定，系爭抵押權擔
    保之原債權歸於未定，更見陳財明已與債務人達成協議，而
    無終止與泰和公司間往來交易之意思，依前述立法意旨，應
    認為與本未實行抵押權無異，而不具原債權確定效力。
  4.民法物權編施行法第17條固規定，就民法物權編修正施行前
    設定之最高限額抵押權亦有民法第881條之1等法文之適用。
    然因土地法第43條規定，本諸土地登記事項具絕對真實之公
    信力，因信賴登記而取得土地權利時，不因登記原因之無效
    或撤銷而被追奪。是本於信賴保護原則及既得權之保護法理
    ，在96年9月28日民法物權編修正施行前，已因信賴抵押權
    登記而受讓該抵押權及抵押債權並依當時土地登記實務完成
    抵押權讓與登記者，對正當信賴與抵押權讓與人之約定為有
    效而生之利益，仍應予適當之保障，不受該民法物權編修正
    施行條文溯及適用之影響。王敏浩等人及前手林平祝等均係
    信賴系爭最高限額抵押權之登記，而於96年9月28日民法物
    權編修正施行前受讓系爭抵押權及抵押債權，並依法完成抵
    押權移轉登記，依上所述，被告之抵押權及抵押債權應受保
    護，不受原告主張民法第881條之12規定溯及適用之影響。
    本件在96年9月28日前，縱有陳財明聲請強制執行，但因已
    撤回執行，被告之前手信賴抵押權可以讓與，自不應發生債
    權確定之效果。
  5.本件未有如原告所主張最高限額抵押權之原債權確定之情形
    已如上述；系爭標的物撤銷查封後，最高限額抵押權所擔保
    之原債權歸於未定亦已如前述，且被告之前手等係以原債權
    未確定為前提，受讓取得最高限額抵押權，是無原債權確定
    ，已有第三人受讓擔保債權之情形，自無民法第881條之12
    第3項規定之適用，原告「依民法第881條之12第3項規定因
    第三人受讓債權之故，最高限額債權仍為確定」之說，與事
    實不符，殊無依據。
  6.系爭抵押土地係由原告於96年3月20日以普通債權聲請強制
    執行，經鈞院96年度執字第3771號清償票款強制執行事件完
    成拍定做成分配表在案，依民法第881條之12第1項第6款規
    定，本件最高限額抵押權所擔保之原債權應遲至96年3月20
    日以後方始確定。
  7.依上述1.-6.所述，原告主張本件最高限額抵押權所擔保之
    原債權於81年3月20日確定乙節應無可採，原告再依之主張
    王敏浩等人係在81年3月20日債權確定後自林平祝受讓債權
    及抵押權，不受最高限額抵押權保障之說，自亦無據。本件
    最高限額抵押權所擔保之原債權應遲至96年3月20日原告以
    普通債權人聲請強制執行查封系爭抵押土地以後方始確定，
    被告受讓最高限額抵押權及債權均在該時間之前，被告如分
    配表所列之抵押債權當然都在系爭最高限額抵押權擔保之範
    圍，而得受如分配表之分配。更退言之，縱本件最高限額抵
    押權所擔保之原債權於81年3月20日確定，如上述所陳，系
    爭抵押權擔保之抵押債權於耀德公司聲請強制執行查封抵押
    土地前即已存在，嗣經被告之前手林平祝等受讓，被告輾轉
    受讓之抵押權及抵押債權確實存在而為系爭第1-4順位最高
    限額抵押權擔保效力所及。
  (五)原證8協議書為真正且無違破產法第15條規定。原告主張該
    協議書違法，依舉證責任分配原則，原告應負證明之責；而
    系爭協議書確實真正第54號民事判決理由已論斷明確，且花
    蓮高分院96年度上更(一)字第8號民事判決更以「從形式上觀
    之，所約定之『酬謝金』金額確屬過高而異於一般借款利息
    或違約金約定之常情，但系爭資金係在泰和公司籌設水泥廠
    期間陷於財務困境（系爭土地在債權人耀德公司聲請查封中
    ），是否有新資金及時挹注以解燃眉之急，於泰和公司之存
    亡關係亟鉅，而泰和公司之前已經設立第一、二、三順位抵
    押，擔保金額高達一億五千萬元，再設定第四順位抵押權，
    是否足以擔保新債權，亦非無風險，際此情形，泰和公司許
    諾予債權人即陳伯怡等3人較高額之酬謝金，藉以引進資金
    紓困，於經驗法則尚不違背。是縱使上開協議書所約定之高
    額酬謝金係泰和公司迫於當時形勢所作出之不得已選擇，亦
    屬契約自由之範疇，在泰和公司依法解除或撤銷之前，仍有
    拘束契約當事人之效力」，確認系爭協議書並無不法，原告
    「乘機脅迫」、「乘機盤剝」、「侵害普通債權人權利」之
    說，並無依據。本件如上述判決理由揭載，陳伯怡、林平祝
    、黃明美確實實際出資借款予泰和公司，並依協議書約定受
    讓第1-3順位抵押權，並設定登記次序4-0最高限額一億六千
    萬元之抵押權，並非「無償提供一億六千萬元最高限額抵押
    」，既非無償行為，自無破產法第15條第1項規定之適用。
    況且，泰和公司雖於81年2月間向花蓮縣商業會聲請和解，
    但非係向法院聲請之和解，且該商會和解聲請亦遭駁回而未
    成立，自更無破產法第15條第1項規定適用可言。原告再引
    最高法院73年度台抗字第472號判例主張系爭最高限額抵押
    係通謀虛偽意思表示。原告主張泰和公司與陳伯怡等通謀而
    為虛偽意思表示，原告應負舉證之責，陳伯怡等確實際出資
    借款予泰和公司，已如上述，何來通謀虛偽意思表示？
  (六)依民法第881條之8規定，系爭第一順位抵押權自陳財明讓與
    邱文彬，再讓與許敏彥、林平祝、黃明美等3人均經抵押人
    泰和公司會同辦理，此見鈞院92年重訴字第54號卷(一)96頁及
    卷(二)331頁即知，原告「未會同泰和公司，未生抵押權讓與
    物權效力」之說，顯與事實不符。又81年6月15日協議書立
    協議書人欄明白揭載「林平祝代王英治」，即王英治代理林
    平祝簽立協議書，原告稱林平祝非該協議書之簽約人亦與事
    實不符。王敏浩等人之前手林平祝及黃明美、陳伯怡等係81
    年6月15日簽立協議書，黃明美、林平祝、陳伯怡等依協議
    書集資處理泰和公司債務，並「配合撤銷所有前標示之不動
    產被其他債權人之查封」（協議書第4條），林平祝始於81
    年6月18日受讓部分系爭第1、2、3順位抵押權，另於82 年
    12月1日受讓取得部分第4順位抵押權〈見鈞院92年重訴字第
    54號卷(一)98頁以下〉；而從系爭抵押土地果經撤銷查封可推
    知，黃明美、林平祝等人確已集資處理泰和公司債務，方始
    依法受讓抵押權及抵押債權；系爭抵押土地嗣經撤銷查封，
    最高限額抵押權所擔保之原債權亦歸於未定，該協議書內之
    債權及其後發生之債權自受最高限額抵押權之擔保。
  (七)原證8協議書真正乙節，鈞院92年度重訴字第54號、花蓮高
    分院96年度上更(一)第8號民事判決理由已論斷明確，確認系
    爭協議書並無不法，如上述判決理由揭載，陳伯怡、林平祝
    、黃明美確實實際出資借款予泰和公司，並依協議書約定受
    讓第1-3順位抵押權，及設定登記次序4-0最高限額一億六千
    萬元之抵押，並非「無償提供一億六千萬元最高限額抵押」
    ，既非無償行為，自無破產法第15條第1項規定適用可言。
    最高限額抵押權所擔保之債權確定前讓與抵押權者固應由受
    讓人與當事人（抵押人及抵押權讓與人）共同為之並辦理登
    記〈民法第881條之8，林平祝受讓部分第1、2、3順位抵押
    權即係如此〉，若最高限額抵押權所擔保之債權確定後，最
    高限額抵押權與一般抵押權無異，得隨所擔保之債權而轉讓
    （民法第294、295條）。又被告提出被證十一林平祝與泰和
    公司之調解書為受讓之抵押債權之證明，該調解書揭載「實
    際債權額：柒仟零伍拾萬元。一、聲請人（林平祝）同意對
    造人（泰和公司）於91年3月25日一次給付本息共計玖仟伍
    佰捌拾捌萬元正予聲請人」，該89年3月24日調解時或91年3
    月25日清償日可認係結算債權額之抵押債權確定時日。王敏
    浩等人自前手林平祝受讓抵押債權及抵押權均在林平祝對泰
    和公司之抵押債權確定之後，此時抵押權之讓與自不必抵押
    人同意，亦不必會同抵押人辦理抵押權讓與登記（被證二、
    四、六抵押權移轉登記可知，登記實務上毋須抵押人共同辦
    理抵押權讓與登記），是原告「未受讓債權，未會同辦理登
    記，債權不受最高限額抵押權擔保」之說，並無可採。
四、柯淑鈴、徐麗綢、洪雅凰、林江明美、林郁文、陳伯怡、王
    壯臺方面：
  (一)原告因有違反公司法第9條第1項，其負責人已經判刑確定，
    依該條第3項規定，原告應已廢止登記，自不可為原告；又
    依公司資料，原告在95年解散，其清算人是否為康德興，未
    見原告提出證據證明，康德興以法定代理人身分提起本訴，
    是否合法，尚有不明。原告聲明第一項之(四)即被告以第4順
    位抵押權人分配之分配表序號69、72至77，因分配金額為0
    ，原告就此起訴，欠缺權利保護要件，起訴亦不合法。
  (二)對分配表有不同意者，必須依強制執行法第39條第1項、第
    41條第1項、第3項規定程序聲明異議，始可對該分配表提起
    分配表異議之訴。本件執行法院先於98年12月16日作成分配
    表，定於99年1月18日上午實行分配，嗣因花蓮縣地方稅務
    局陳報債務人之尚欠稅款，執行法院於99年1月12日更正分
    配表，並定於99年2月5日實行分配，其函尚附錄註明如對分
    配表不同意者，應聲明異議等強制執行法規定。茲原告起訴
    ，雖提出後者分配表，但係就前者分配表聲明異議並提起本
    訴，此由其訴之聲明為「鈞院96年度執字第3771號清償票款
    強制執行事件，於98年12月16日作成之分配表」可明，但該
    分配表既已更正而不存在，原告就此分配表起訴已失所附麗
    ，至於更正後之分配表，原告起訴狀雖列為證據，但不僅未
    對之聲明異議，本不可起訴，且其訴之聲明亦非對後者分配
    表，是本件原告起訴不合法，應予駁回。
  (三)原告之抵押債權係受讓自許敏彥，則其抵押債權是否存在，
    應與許敏彥有不可分之關係，而許敏彥之取得系爭土地第1
    、2、3順位抵押權與林平祝、黃明美、陳伯怡（下稱陳伯怡
    等三人）均源自邱文彬、陳財明、林樹旺，亦即許敏彥係與
    陳伯怡等三人因同一事由，同時受讓系爭土地之第1、2、3
    順位抵押權，嗣後許敏彥讓與原告，陳伯怡等三人再分別輾
    轉讓與被告，茲原告主張之本件所有被告無抵押債權、債權
    非第1、2、3順位抵押權所擔保之理由，如均屬實，同理其
    亦應無抵押債權，如何可列於分配表第36順序分得270萬元
    ？原告起訴狀就此亦表明「自願限縮」。本件原告既於執行
    程序行使抵押權，認其抵押債權存在，可以分配，基於同一
    理由，被告之受分配即應無誤，其提起本訴，基於禁反言法
    則，應無理由，雖原告係以另有普通債權1,500萬元之債權
    人身分提起本訴，但因其聲請強制執行係以本票裁定為執行
    名義，因該裁定無既判力，是否果有債權，並無證據證明，
    事實上，原告未收取股款，即無資金如何可能有此本票債權
    ，被告否認其債權存在，其既無債權，如何可為債權人提起
    本訴。又原告起訴如有理由，亦應由執行法院重新製作分配
    表，而非將被告分配之金額交由原告分配。
  (四)原告法定代理人個人曾在鈞院對陳伯怡、王敏浩就上開第3
    、4順位抵押權之抵押債權否認存在，提起確認抵押權不存
    在之訴，經鈞院92年度重訴字第54號、花蓮高分院96年度上
    (一)字第8號判決、最高法院97年度台上字第727號裁定，判決
    其敗訴確定，認定第3、4順位抵押權所擔保之債權存在，至
    於第1、2順位之抵押債權存在，則不爭執，現以同一理由提
    起本訴，徒然浪費司法資源，該案判決在本件應有參考價值
    ，應認有爭點效適用。第1、2、3、4順位之抵押債權確實存
    在，即：
  1.早期泰和公司以系爭土地分別於78年12月6日、79年6月23日
    設定五千四百萬元及三千一百萬元之本金最高限額抵押權給
    陳財明以擔保向其借款（即第1、2順位抵押權），嗣泰和公
    司再於80年1月28日設定六千五百萬元本金最高限額抵押權
    （即第3順位抵押權）給林樹旺以擔保其債權，其中第1順位
    五千四百萬元抵押權陳財明於79年10月29日連同債權讓與邱
    文彬。嗣該抵押物在80年3月8日遭泰和公司債權人耀德公司
    查封（鈞院80年民執禮字第164號），直接影響泰和公司原
    定設廠開發計畫，間接對第1、2、3順位之抵押權人利益亦
    有影響，而當時水泥工廠設立不易，泰和公司如能順利完成
    設廠、生產，收益甚多，故欲投資者不乏其人，遂有陳伯怡
    、黃明美、林平祝等人與泰和公司及第1、2、3順位抵押權
    人協商，由陳伯怡等三人提供資金一億八千萬元借予泰和公
    司解決上開查封及設廠等事宜，因系爭土地被查封無從設定
    抵押權，在第1、2、3順位抵押權人及泰和公司同意下，陳
    伯怡等三人受讓第1、2、3順位抵押權及所擔保之債權。至
    此一億八千萬元係以一億元供泰和公司處理強制執行之債權
    人、承買採礦權、工廠證照等費用，另八千萬元給第1、2、
    3順位抵押權人。即當時第1、2、3順位抵押權共為一億五千
    萬元，該3順位抵押權人同意取得八千萬元即讓與抵押權，
    此八千萬元等同泰和公司向陳伯怡等人借貸，以清償第1、2
    、3順位抵押權之債權，遂立協議書。又另有許敏彥與泰和
    公司洽商，以其與泰和公司之債權，受讓上開抵押權及抵押
    債權之一半，故實際結果除許敏彥受讓第1、2、3順位抵押
    權及抵押債權之2分之1（即七千五百萬元）外，陳伯怡等三
    人共出資一億一千萬元以受讓第1、2、3順位抵押權及抵押
    債權之2分之1（即共七千五百萬元，因許敏彥加入，陳伯怡
    等三人遂未依協議書出資一億八千萬元，改為出資一億一千
    萬元，其他部分則由許敏彥出資），並因陳伯怡等三人出資
    較受讓之第1、2、3順位抵押權之半數七千五百萬元多，亦
    較許敏彥多。而依協議書第2條泰和公司應於81年12月14日
    以前償還一億八千萬元，82年6月14日以前償還一億三千萬
    元，共應清償三億一千萬元（即泰和公司應給付上開第1、2
    、3順位抵押權積欠之抵押債務本金、利息及本次借貸、應
    允給付之酬謝金共三億一千萬元），因第1、2、3順位抵押
    權為一億五千萬元，尚有一億六千萬元無擔保，泰和公司同
    意再設定第4順位之一億六千萬元之本金最高限額抵押權以
    擔保償還陳伯怡等三人之債權、利息及酬謝金（許敏彥受讓
    之抵押權已含其利息、違約金及酬謝金）。雖因許敏彥加入
    ，但不影響上開約定。邱文彬等三人即據此協議移轉抵押權
    2分之1登記給林平祝、黃明美，該二人再陸續移轉部分抵押
    權給被告等人，泰和公司並設定第4順位一億六千萬元之本
    金最高限額抵押權給陳伯怡，陳伯怡再陸續移轉黃明美等人
    ，詳如附表一至四。同時邱文彬等三人亦將剩餘2分之1之債
    權及抵押權讓與許敏彥，並辦理移轉登記。
  2.陳伯怡之第4順位抵押權，係依協議書設定，已如上述。茲
    此協議書為真正，除在上開案件已提出協議書原本外，並經
    證人王壯臺、陳財明、黃水秀、王英治在上開案件到庭證述
    明確，足見此協議書真正。至於陳伯怡等三人間與許敏彥如
    何出資，係其內部之事，就第1、2、3順位抵押權人言，只
    需收到八千萬元，即辦理讓與抵押權手續，茲經證人陳財明
    已證明收到八千萬元，則此八千萬元究係陳伯怡等三人或許
    敏彥如何分配，已非重要。按諸經驗法則，如第1、2、3順
    位抵押權人未收到八千萬元，豈有可能讓與。
  3.陳伯怡等三人間之出資共一億一千萬元，除逕交付八千萬元
    給第1、2、3順位抵押權人外，剩餘款項均匯入指定之以王
    壯臺名義之花蓮市第二信用合作社帳戶，供泰和公司使用，
    此有存款帳戶明細、花蓮第二信用合作社在上開案件檢送之
    存入憑條、取款憑條可稽，並經證人陳財明、黃水秀、王英
    治、王壯臺在另案結證明確。其中陳伯怡部分係與陳財明間
    之債權互抵，林平祝部分則有其提出之泰和公司之收據、借
    條為證。黃明美部分在與泰和公司另案本票裁定事件中，泰
    和公司抗告時承認收到三千三百萬元，足見上開抵押權讓與
    及抵押債權為真正。以王壯臺名義在花蓮第二信用合作社開
    立之帳戶，係為執行協議使用，參見該社檢送之存入憑條等
    資料，有部分均與王英治另案庭呈之二千六百萬元之收據相
    符，例如收據所載取款條3紙之366萬元、200萬元、300萬元
    ，核與存入憑條3紙相符，收據所載支票384萬元、200萬元
    、300萬元亦與該社之明細相符，至於支出，就合作金庫花
    蓮分行檢送之支票影本4紙，均係開立以泰和公司為受款人
    ，而其中一紙提示人為陳榮宗，即為債權人，足見該帳戶係
    為執行協議所使用。
  4.第1、2、3順位抵押權為一億五千萬元，陳伯怡等三人出資
    一億一千萬元，僅移轉抵押權2分之1即七千五百萬元債權獲
    抵押權擔保，其他不足之債權及泰和公司應付之利息、酬謝
    金共一億六千萬元非第1、2、3順位抵押權所擔保，故第4順
    位抵押權所擔保之債權確實存在，並非無債權存在。依泰和
    公司於89年3月5日出具給林平祝文件載明「茲本人前後收到
    台端抵押權新台幣柒仟零伍拾萬元整，經結算後開立民國83
    年5月15日新台幣柒仟零伍拾萬元整本票乙紙，惟該本票屆
    期未獲支付」，及隨後與林平祝調解之調解書載明「實際債
    權額新台幣柒仟零伍拾萬元正」，足見應有債權存在，否則
    ，當時泰和公司負責人邢海鵬豈有可能出具上開文件並參與
    調解。
  5.依泰和公司建廠工程計劃概述，載明建廠資金為70.24億元
    ，資金安排，土地抵押10億元。再依台灣台南地方法院檢察
    署89年偵字第4390號卷所附泰和公司債權人會議議事錄，87
    年7月7日泰和公司負責人邢海鵬與廖修三律師主持，其中廖
    修三律師之結論2：「提供建廠土地予新公司之人可獲配新
    台幣捌億元之普通股股份，但應負責清償土地上抵押權所擔
    保之債權」，足見此抵押債權為真正，否則何以要清償。
  6.依原告準備書(五)狀主張「花蓮水泥工業股份有限公司成立
    ，被告許敏彥擔任董事長，除積極以債權人身份聲明承受債
    務人泰和公司拍賣中（83年度執字第457號）之土地外，並
    指示康德興進行與債務人和解之程序，希望由被告許敏彥主
    導水泥廠建廠工作，仍由債務人法律顧問廖修三擬定計劃，
    並簽立協議書，被告許敏彥以王義祥為人頭，親自簽名成立
    協議書，致於87年7月7日假台北市貿中心會議廳召開債權人
    會議，會議完成，被告許敏彥竟不承認，協議書成為廢紙。
    此事可傳訊律師廖修三為證」，足見被告提出之被證16屬實
    。
  7.輾轉受讓陳伯怡抵押債權之徐麗綢等人，持有泰和公司82年
    11月17日簽發之本票，並於93、94年間分別對泰和公司聲請
    支付命令，泰和公司均未異議而確定，益證上開債權為真正
    。
  8.依鈞院85年度花簡字第166號卷所附康德興於85年2月間與當
    時受讓抵押權人之一紀岳杉所訂立協議書，康德興允諾其以
    劉興游名義參與鈞院83年執字第457號強制執行本件抵押物
    事件聲明承受一案（劉興游以無執行名義債權人身分參與分
    配，並因無人應買聲明承受，但紀岳杉就其參與分配及承受
    聲明異議），紀岳杉同意撤銷聲明異議，以利其取得權利移
    轉證明書，康德興同意清償紀岳杉及陳伯怡本件不動產抵押
    債權九千四百萬元，除當場交付10萬元，另開立390萬元之
    支票1紙，並承諾貸款九千萬元以為清償（參見該協議書第
    1、2條），雖事後因執行法院重新拍賣，雙方未能履行該協
    議，但就此協議書觀之，康德興並非至愚，茍無查明此債權
    真正，何以願代償？尤其康德興曾任泰和公司總經理，不可
    能不知債權是否真正而為上開協議。
  9.依花蓮縣商業會81年7月2日花商獅字第258號函，泰和公司
    申請和解時曾提出債權人清冊，其中列陳財明有一億五千萬
    元債權，債權證明文件為本票，核與第1、2、3順位抵押權
    共計一億五千萬元相符，足見債權存在。至於以陳財明列名
    ，應係以其代表之意。
  10.依鈞院85年度重訴字第123號民事確定判決，足見陳伯怡對
    泰和公司債權存在，即第1、2、3、4順位抵押債權存在。
  11.依原告提出之原證4，第1、2、3順位抵押權人陳財明、邱文
    彬、林樹旺在鈞院80年民執字第164號強制執行一案，於80
    年4月18日均具狀不行使抵押權，足見抵押債權存在。
  (五)第1、2、3、4順位最高限額抵押權非於81年3月20日確定：
  1.依民法第881條之12第1項第6款規定，查封已撤銷者，不生
    抵押權擔保債權確定結果，本件第1、2、3順位抵押權，縱
    因陳財明於81年3月16日聲請強制執行，或鈞院因耀德公司
    聲請於80年3月8日查封抵押物，但因耀德公司及陳財明事後
    均撤回強制執行，則依上開但書規定亦不生抵押權擔保債權
    確定結果。至於同條第3項雖有排除上開但書規定適用，但
    依被證4，係陳伯怡等人尚有受讓抵押權，自無此第3項適用
    。
  2.鈞院92年重訴字第54號判決就此已認定『本院80年度執字第
    164號債權人耀德公司於80年2月8日聲請查封拍賣系爭土地
    之事件（債務人為被告泰和公司）程序進行中，有債權人聲
    請花蓮縣商會和解而停止執行程序，後因系爭土地之抵押權
    人陳財明於81年3月16日以本院79年度拍字第92號拍賣抵押
    物裁定聲請拍賣系爭土地，經本院民事執行處併案處理而續
    行執行，該執行事件中有多數債權人（含陳財明、邱永彬、
    林樹旺）聲明參與分配，其中林樹旺曾於81年4月30日具狀
    並提出被告泰和公司簽發之本票六張、面額共二千四百十七
    萬七千元，作為其債權之證明文件，嗣於81年6月18日債權
    人邱永彬、陳財明、林樹旺（為系爭土地第一、二、三順位
    抵押權人）到庭陳稱「本件抵押債權人與債務人（即被告泰
    和公司）間已在外和解，請求准予撤回」，有執行調查筆錄
    一份可參，且該執行事件最後亦因全部債權人均撤回執行而
    於82年6月22日將系爭土地撤銷查封。由林樹旺所提本票六
    張可證，林樹旺對被告泰和公司應有債權存在，且林樹旺就
    系爭土地所設定之本金最高限額六千五百萬元之抵押權所擔
    保之債權，因該執行案件經撤回執行，而回復尚未確定之狀
    態（前開民法物權編抵押權章修正草案第881條之13第5、6
    款規定之法理參照）』。花蓮高分院96度上更(一)字第8號判
    決「又系爭土地雖於80年3月8日遭債權人耀德公司查封，但
    嗣後已經全體債權人均撤回執行而於82年6月22日撤銷查封
    ，此為兩造所不爭之事實，依修正後民法第881條之10第6項
    但書之規定，與本未實行抵押權無異，不具原債權確定之效
    力。因此，系爭土地曾經被查封之事由，亦不影響系爭3-8
    抵押權得單獨讓與他人之法律性質。綜合以上說明，即使認
    為系爭土地原第3順位抵押權人林樹旺與抵押人泰和公司間
    實際上並無抵押債權存在，其將第3順位最高限額抵押權（
    金額六千五百萬元）為單獨讓與，於法亦無不合。是上訴人
    據此主張被上訴人王敏浩輾轉受讓上開原第3順位最高限額
    抵押權，於抵押權之從屬性有違而無效一節，即不足取」，
    足見無原告所指系爭最高限額抵押權，因上開查封而確定，
    亦無債權確定日期為81年3月20日。
  3.原告未提出陳財明聲請法院裁定拍賣抵押物狀或法院裁定，
    如何能證明陳財明有聲請裁定拍賣抵押物，自無第5款適用
    。至於原證5，僅係陳財明於81年3月16日以裁定聲請強制執
    行，但並無證據證明該裁定即為拍賣抵押物者，自不能以此
    認陳財明有聲請拍賣抵押物。
  4.依土地登記謄本，在81年3月16日，陳財明並非第1、3順位
    抵押權人，是縱有為上開聲請，如何就第1、3順位抵押權亦
    生債權確定結果？至於第4順位抵押權係82年6月22日登記給
    陳伯怡，亦與陳財明之81年3月16日聲請強制執行無關，故
    第1、3、4順位債權不可能因此而確定。
  5.民法第881條之12第1項第5款固規定最高限額抵押權因聲請
    拍賣抵押物裁定，其擔保之債權即確定，但查聲請拍賣抵押
    物裁定是只是取得執行名義，必須進一步依此裁定聲請強制
    執行始為實行抵押權，參照該項立法理由為「抵押權人既聲
    請裁定拍賣抵押物……足見其已有終止與債務人間往來交易
    之意見，故宜將之列為原債權確定之事由」，亦須至聲請強
    制執行時始認為有終止，不再發生債權。再參照第6款，既
    可因撤銷查封而回復，則僅係裁定，應非債權確定事由，故
    基於目的性限縮解釋，此第5款應指依此裁定聲請強制執行
    時，債權始確定。茲陳財明事後已撤回執行，自不應認債權
    已確定，被告之債權應仍為抵押權所擔保。
  6.上開規定係96年3月28日民法修訂時增加，並於同年9月28日
    施行，在此修訂規定前，抵押權人在存續期間屆滿前實行抵
    押權，但在強制執行程序中復撤回執行不實行抵押權或撤回
    參與分配時，嗣在存續期間屆滿前限額內發生之債權，學者
    及實務上均認為既已撤回，則與根本未實行抵押權無異，故
    在限額內所生之債權，仍為抵押權效力所及，不僅無聲請拍
    賣抵押物裁定即生債權確定效果，且事後之執行撤回，視同
    未實行抵押權，不生債權確定效果。雖民法第881條之12第1
    項第5款之擔保債權確定事由，依民法物權編施行法第17條
    規，於民法物權編修正施行前設定之最高限額抵押權，亦適
    用之，但一方面基於法律不溯及既往及既得權利應保障之法
    理，在修正前之實務既否認聲請拍賣抵押物裁定可生債權確
    定效果，且認抵押權人實行抵押權後，因撤回即與未實行同
    ，則此溯及既往規定，實有違憲法第15條規定，應認無效。
    縱為有效，在本件仍應限縮不可適用。另一方面參照此施行
    法第17條之修正理由「最高限額抵押權於民法物權編修正施
    行前已於實務上行之多年，最高法院並著有若干判例，惟就
    最高限額抵押權擔保債權之範圍、處分、確定及實行等尚未
    能為周延規範。為此，修正之民法第881條之1至第881條之
    17 有關最高限額抵押權之規定，除第881條之1第2項就被擔
    保債權之資格予以限制之規定、第881條之4第2項有關原債
    權確定之期日不得逾30年之規定、第881條之7有關抵押權人
    或債務人為法人而有合併之情形，及抵押權人或債務人為營
    業而與其他營業有合併情形等規定外，於民法物權編修正施
    行前設定之最高限額抵押權，亦宜適用，俾求明確，爰增訂
    本條規定」，係以修正前之實務已有採用而使之溯及既往，
    但查修正前之實務，並無任何一裁判有抵押權人聲請拍賣抵
    押物裁定，即生債權確定效果者，且依上開實務見解，在撤
    回執行等同不實行抵押權，則就此修正理由，該款實不應溯
    及既往適用。鈞院92年度重訴字第54號判決後，上訴之花蓮
    高分院96年上更(一)字第8號判決係96年10月5日辯論終結，已
    在上開修正後，該判決理由援用之法條均為修正後者，亦認
    無溯及既往適用。尤其受讓人均為善意第三人，已辦妥抵押
    權登記，不知日後有此修正規定，故不可依此規定，認該第
    1、2、3順位抵押權於陳財明聲請拍賣抵押物裁定時即已確
    定，況事後陳財明亦未持此裁定拍賣抵押物，應無擔保債權
    確定效果。
  7.依日本民法第398條之20規定，最高限額抵押權人就抵押不
    動產聲請拍賣，固可使擔保之原本債權確定，但以有拍賣程
    序開始為限，此拍賣程序開始，依其強制執行法第188條準
    用第45條，係指查封不動產，是聲請拍賣抵押物裁定，應不
    發生債權確定效果。本件陳財明雖於81年3月20日聲請強制
    執行，但事後已撤回，自不發生確定結果。
  8.關於民法第881條之12第1項第5、6款及第3項規定，雖可溯
    及既往適用於96年9月28日施行修正規定前之最高限額抵押
    權，但參照最高法院93年台上字第6號判決及最高法院95年
    度第3次民事庭會議決議所採丙說，溯及既往適用之修正規
    定，仍應保障當事人正當信賴而生利益。本件在96年9月28
    日前，縱有陳財明聲請拍賣抵押物裁定或強制執行，但因已
    撤回執行，當事人信賴抵押權可以讓與，自不應發生債權確
    定結果。
  9.退步言，縱適用該款規定，但依民法第881條之6第1項反面
    解釋，最高限額抵押權所擔保之債權確定者，可與最高限額
    抵押權轉讓，則第1、2、3順位抵押權在81年6月15日立協議
    書約定其抵押權人將抵押權及債權讓與陳伯怡等三人，陳伯
    怡等三人仍可取得已確定之抵押權及債權，並可讓與被告。
    再依民法第881條之13規定，確定後可結算實際發生債權額
    ，此即該協議書第1條之「乙方同丙方結算清楚」，亦即在
    此轉讓時，同時結算第1、2、3順位抵押權擔保之債權，即
    為第2條約定之泰和公司應返還之一億八千萬元及一億三千
    萬元，合計共為三億一千萬元，除第1、2、3順位之抵押權
    合計為一億五千萬元外，另須設定第4位抵押權。至於同條
    第3項規定，縱因撤回執行而不適用第6款但書，仍如前所述
    ，該項規定，應限縮不可於本件適用，王郁文等人可取得第
    1、2、3順位抵押權。
  10.民法第881條之8第1項規定，係96年3月28日民法物權編修正
    時增訂，同年9月28日施行，則其規定之讓與方式，本於既
    得權之保護法理，自不適用修正施實前已讓與者。雖民法物
    權編施行法第17條以該項規定就物權編施行前設定之最高限
    額抵押權亦適用，但揆諸上開法理，自應係指修訂前設定之
    最高限額抵押權在96年9月28日以後為讓與者，應適用該項
    規定，不能影響修正實施前已經完成讓與登記者。第一順位
    抵押權人陳財明於79年10月29日讓與邱文彬時，既符合當時
    之地政登記規定而登記完畢，依土地法第43條規定，即屬有
    效。況原證10陳財明與邱文彬之他項權利移轉契約書，雖無
    泰和公司用印，但不表示泰和公司未同意，否則泰和公司在
    事後之強制執行中，何以從未異議？甚至在訂立協議書時，
    已知該抵押權讓與邱文彬，亦未反對。尤其亦依當時法令，
    本毋庸其同意，自不可以此認上開讓與無效。又在81年6 月
    18日依協議書就第1、2、3順位抵押權讓與林平祝等人，又
    事後連同第4順位抵押權之讓與被告等，依原證10之他項權
    利移契約書，泰和公司並非全無用印，亦無證據證明泰和公
    司不同意，既已辦妥登記，依土地法第43條自應有效。
  (六)關於第4順位抵押權：
  1.破產法第15條第1項，係指債務人之無償行為係在聲請法院
    和解後所為，本件泰和公司雖於81年2月間向花蓮縣商業會
    聲請和解，但嗣已遭駁回，等同無聲請和解，自無上開規定
    適用。況第4順位抵押權並非無償行為，而係陳伯怡等人之
    資金流入泰和公司，供其使用，為花蓮高分院96年上更(一)字
    第8號判決所肯定，則依協議書為擔保本金、利息及酬謝金
    而設定此第4順位抵押權，自非無償行為。
  2.依花蓮高分院96年上更(一)字第8號判決「至於被上訴人陳伯
    怡等人之實際借款金額僅一億一千萬元，但系爭『協議書』
    內所約定之本金、利息及酬謝金高達2億元（180000000＋
    130000000＝310000000，0000000000000000000＝2億），
    從形式上觀之，所約定之『酬謝金』金額確屬過高而異於一
    般借款利息或違約金約定之常情，但系爭資金係在泰和公司
    籌設水泥廠期間陷於財務困境（系爭土地在債權人耀德公司
    聲請查封中），是否有新資金及時挹注以解燃眉之急，於泰
    和公司之存亡關係亟鉅，而泰和公司之前已經設立第1、2、
    3順位抵押，擔保金額高達一億五千萬元，再設定第4順位抵
    押權，是否足以擔保新債權，亦非無風險，際此情形，泰和
    公司許諾予債權人即陳伯怡等三人較高額之酬謝金，藉以引
    進資金紓困，於經驗法則尚不違背。是縱使上開協議書所約
    定之高額酬謝金係泰和公司係迫於當時形勢所作出之不得已
    選擇，亦屬契約自由之範疇，在泰和公司依法解除或撤銷之
    前，仍有拘束契約當事人之效力。又泰和公司雖然因其另自
    許敏彥處取得部分資金而僅自被上訴人陳伯怡等三人取得一
    億一千萬元，與『協議書』所約定之一億八千萬元金額不同
    ，但泰和公司嗣後既然仍依原約定於系爭『協議書』簽訂後
    之82年6月22日依系爭協議書之約定設定系爭第4順位之一億
    六千萬元最高限額抵押權，依據上述同一之理由，亦難認該
    最高限額抵押權之設定有何法律上之瑕疵。」，足見第4項
    抵押權設定為有償行為，並非無償行為，自無破產法第15
    條第1項適用。
  (七)原告有關依民法第881條之1第3項迴得票據權利之主張，應
    有誤會，蓋：1.如上所述，並無債權已確定。2.參照該條文
    之立法理由「為避免最高限額抵押權於債務人資力惡化或不
    能清償債務，而其債權額尚未達最高限額時，任意由第三人
    處受讓債務人之票據，將之列入擔保債權，以經由抵押權之
    實行，優先受償，而獲取不當利益，致妨害後次序抵押權人
    或一般債權人之權益，爰仿日本民法第398條之3第2項，增
    列第3項明定基於票據所生之權利，列為最高限額抵押權所
    擔保債權之限制規定，以符公平」，該項係指最高限額抵押
    權人不可在債務人聲請和解後，仍受讓他人持有之債務人票
    據，增加抵押債權，以損及次順位抵押權人或其他債權人利
    益。本件被告之第1、2、3、4順位抵押權係紀岳杉連同債權
    一併轉讓，其將債權證明文件之本票轉讓王郁文等五人，核
    與上情不符。3.陳伯怡等三人與泰和公司之協議第4條約定
    泰和公司應註銷該和解聲請，是泰和公司雖在81年間有向花
    蓮縣商業會聲請和解，但事後本應撤回和解聲請，雖未撤回
    ，而係未補正而被該商業會駁回聲請，自無該項規定適用。
    4.被告在受讓時不知泰和公司有聲請和解一事，則被告取得
    本票，自不受限制。
五、蘇增國方面：
  (一)原告債權額僅本利24,684,493元、分配金額270萬元、不足
    分配金額21,984,493元，原告請求減少3,000萬元，改分配
    給原告，顯然超過原告不足分配額21,984,493元。本件分配
    總額155,880,000元，原告將全部債權人列為被告，究竟三
    千萬元是指何人應減少多少？聲明並不明確，請鈞院命原告
    說明清楚。原告以取巧方式，將全部債權人列為被告，請鈞
    院命其繳納以「總分配款155,880,000元計算」之裁判費，
    否則原告以較少之裁判費，利用訴訟程序，讓全體債權人不
    能領取分配款，顯然不公平。
  (二)原告並未具體指明何筆債權不實在，依土地法第37條第1項
    規定，土地登記之效力公示力、推定力、公信力，其中所謂
    登記之推定力，係指依法登記之不動產物權，推定登記權利
    人適法有此權利。不動產物權變動既以登記為表徵，而外表
    之現象與實質之內容，通常八、九不離十，亦即登記簿上之
    登記，通常均有實質或真實之權利為其基礎，基於此種權利
    存在之蓋然性，自應賦予登記之推定力。而依據登記之推定
    力，不動產物權之登記名義人於不動產物權上行使其權利，
    不須證明其權利。若有主張其係無權利者，應負舉證責任。
    蘇增國向執行法院聲明執行抵押權時，已提出他項權利證明
    書、地政機關登記之信託契約書、債權證明文件合作協議書
    及切結書。蘇增國抵押權登記為信託登記，信託人為許敏彥
    ，蘇增國提出之行使抵押文件已齊全，原告如主張蘇增國係
    無權利者，依上開說明應負舉證責任，而不是泛稱被告債權
    不實在。
六、陳靜怡方面：
  (一)不論本件抵押債權確定時點是否為81年3月20日，陳靜怡所
    取得之抵押債權及抵押權仍係存在，陳靜怡受讓前手陳連進
    之抵押債權係源自黃明美轉讓而來，該轉讓之債權係泰和公
    司積欠黃明美之債務（該債權債務關係，業經鈞院92年度重
    訴字第54號民事確定判決認定係真正），是陳靜怡之抵押債
    權，並非基於票據所生之權利，當不適用民法第881條之1第
    3項之規定。另陳靜怡之抵押債權係由黃明美經陳連進轉讓
    而來，係自始存在之債權，並非於抵押債權確定後始繼續發
    生或再取得之票據上之權利，當亦無民法第881條之14規定
    之適用，是該抵押債權存在，自應受分配。
  (二)本件抵押債權之前前手黃明美，其抵押債權係受讓於邱文彬
    （邱文彬係受讓於陳財明），黃明美當時係出資三千三百萬
    元買得該抵押債權（全部抵押權第1、2、3順位，黃明美占
    百分之20），此事實業經鈞院92年度重訴字第54號確定在案
    ，在該案件中已確認黃明美對泰和公司之抵押債權存在，雖
    在法律上可能沒有所謂既判力的效力，但既經法院認定之事
    實，被告自可請求援用，而勿庸再為調查。另其稱第1順位
    抵押權人陳財明於79年10月29日將抵押權讓與邱文彬及其他
    人，不生物權效力云云，然該事實亦經鈞院92年度重訴字第
    54號判決認定有效存在，且該抵押權經登記於土地登記簿，
    並有抵押權移轉契約書，依土地法第43條規定有絕對效力，
    且提出債務人泰和公司所開立之本票，當係合法無誤。被告
    亦執該抵押權登記資料向鈞院聲請97年度司拍字第224號民
    事裁定，准予拍賣抵押物，後因有其他債權人聲請強制執行
    ，始未聲請強制執行，以上均可明證被告之抵押債權確係存
    在。民法第881條之12係96年3月28日修正公布，當不溯及於
    82 年之抵押權，況鈞院查封拍賣亦於事後撤回，依第881條
    之12第1項第6款但書規定當無確定問題。原告對本件標的物
    亦有抵押權存在，其所持5%之抵押權亦係受讓於他人，過程
    均與被告相同，何以其抵押權係有效存在，而其他抵押權人
    之抵押權不存在？實令人無法苟同。
七、易永秋方面：
  (一)不論本件抵押債權確定時點是否為81年3月20日，易永秋所
    取得之抵押債權及抵押權仍係存在，易永秋受讓之抵押債權
    係自黃明美轉讓而來，該轉讓之債權係泰和公司積欠黃明美
    之債務（該債權債務關係，業經鈞院92年度重訴字第54號民
    事確定判決認定係真正），是易永秋之抵押債權，並非基於
    票據所生之權利，當不適用民法第881條之1第3項之規定。
    另易永秋之抵押債權係由黃明美轉讓而來，係自始存在之債
    權，並非於抵押債權確定後始繼續發生或再取得之票據上之
    權利，當無民法第881條之14規定之適用，是該抵押債權當
    係存在，自應受分配。
  (二)本件抵押債權之前手黃明美，其抵押債權係受讓於林樹旺等
    人，黃明美當時係出資三千三百萬元買得該抵押債權（全部
    抵押權第1、2、3順位，另再設定第4順位，黃明美占百分之
    20），此事實業經鈞院92年度重訴字第54號確定在案，該案
    件中已確認黃明美對泰和公司之抵押債權存在，雖在法律上
    可能沒有所謂既判力的效力，但既經法院認定之事實，被告
    自可請求援用，而勿庸再為調查，且該抵押權亦經登記於土
    地登記簿，並有抵押權移轉契約書，依土地法第43條規定有
    絕對效力，當係合法無誤。可證被告之抵押債權確係存在。
    另其稱第一順位抵押權人陳財明於79年10月29日將抵押權讓
    與邱文彬及其他人，不生物權效力云云，然該事實亦經鈞院
    92年度重訴字第54號判決認定有效存在等語置辯。
八、被告並均聲明：原告之訴駁回。
肆、兩造不爭執之事實：
一、本院96年度執字第3771號清償票款強制執行程序，查封拍賣
    債務人泰和公司所有坐落花蓮縣鳳林鎮○○段1373地號土地
    ，得款155,880,000元，於99年1月12日作成分配表如卷二
    171至176頁，該分配表上所載之被告債權額，與被告在系爭
    土地上設定最高限額抵押權總金額及債權額比例計算相符，
    而分配表分配次序編號69至89之債權人分配金額均為零。
二、本院92年度重訴字第54號民事確定判決（歷審案號為：花蓮
    高分院94年度重上字第19號、最高法院95年度台上字第2707
    號、花蓮高分院96年度上更(一)字第8號、最高法院97年度台
    上字第727號）為真正，該事件之本訴為請求確認王敏浩、
    陳伯怡與泰和公司間就系爭土地所設定抵押權登記次序3-8
    、4-0之抵押債權不存在，經判決駁回該事件原告之請求確
    定。
三、兩造所提的文書資料形式上為真正。
伍、得心證理由：本件兩造所爭執之處，應在於：
一、本件訴訟當事人是否適格？即原告未列泰和公司為共同被告
    ，是否有當事人不適格之情形？
二、原告提起本件訴訟是否合法？被告辯稱原告未就99年1月12
    日之分配表聲明異議，而原告起訴是針對更正前的分配表起
    訴，該分配表經過更正已經不存在，原告起訴是否合法？
三、原告依強制執行法第41條規定提起分配表異議之訴，主張系
    爭土地上所設定第1至4順位之最高限額抵押權，抵押債權確
    定時點為81年3月20日（依民法第881條之12第1項第5、6款
    ），依民法第881條之1第3項、第881條之14規定，系爭抵押
    權之效力不及於被告之債權（如表一，並提出4張附表，卷
    (二)61至64頁），請求將系爭分配表上被告分配次序編號34、
    35 、37至78之債權原本金額均更正為零，是否有理？
四、被告提出以下證據證明（如表二）其等債權存在，是否有理
    ？王敏浩、王曉明、王頤、鄭安成辯稱系爭抵押權所擔保
    之原債權並非如原告主張在81年3月20日確定，是否有理？
    茲審酌如下。
陸、得心證之理由：
一、按解散之公司，於清算範圍內，視為尚未解散，公司法第25
    條定有明文。本件原告於95年間解散，並辦理解散登記，原
    告股東會選任康德興為清算人進行清算事宜，並於95年7月
    17日向本院呈報清算人在案，惟因清算工作涉及系爭強制執
    行程序（即本院96年度執字第3771號）債權收取事宜未能終
    結，至今尚未清算完結等情，有原告公司登記資料可憑（本
    院卷(一)129頁），並經本院調閱95年度司字第3號呈報清算人
    卷宗核閱無誤，是依據前述說明，原告既尚在清算程序中，
    視為尚未解散，其法人人格並未消滅，自得為原告提起本件
    訴訟。至於原告之清算人進行清算程序有無違反公司法第87
    條第4項規定（清算人不於前項規定期限內清算完結）而得
    處罰鍰，並不影響原告具有法人人格、得為本件當事人之認
    定。
二、按所謂「當事人適格」，係指具體訴訟可為當事人之資格，
    得受本案之判決而言。此種資格，稱為訴訟實施權或訴訟行
    為權。判斷當事人是否適格，應就該具體之訴訟，依當事人
    與特定訴訟標的之法律關係定之。民事訴訟法第56條第1項
    所稱訴訟標的，對於共同訴訟之各人必須合一確定者，係指
    固有必要共同訴訟與類似必要共同訴訟而言。依法律之規定
    必須數人一同起訴或數人一同被訴，當事人之適格始無欠缺
    者，謂之固有必要共同訴訟。數人在法律上各有獨立實施訴
    訟之權能，而其中一起訴或一人被訴時，所受之本案判決依
    法律之規定對於他人亦有效力者，如該他人為共同訴訟人，
    即為類似必要共同訴訟。而民事訴訟法第56條所謂必須合一
    確定，係指在法律上有合一確定之必要者而言，若各共同訴
    訟人所應受之判決僅在理論上應為一致，而其為訴訟標的之
    法律關係，非在法律上對於各共同訴訟人應為一致之判決者
    ，不得解為該條之必須合一確定。（最高法院28年上字第
    2199號、32年上字第2723號判例意旨可參）。依強制執行法
    第41條第1項規定：「異議未終結者，為異議之債權人或債
    務人，得向執行法院對為反對陳述之債權人或債務人提起分
    配表異議之訴。」分配表異議之訴之性質屬形成之訴，其訴
    訟標的為原告主張分配表上被告之分配額及原告之分配額，
    與法律規定不一致，亦即對分配表之異議權。該訴之被告為
    被異議人，即原告之異議如被認許，分配表上分配額將被減
    少之債權人，至於債務人是否得為被告，應依情形而定，如
    異議之債權人係主張減少應交付債務人之分配剩餘金額者，
    債務人自得為本訴之被告，如非屬此種情形，原告未列債務
    人為被告，其當事人之適格並無欠缺。本件原告係主張分配
    表上被告之分配額應予減少，而未為債務人泰和公司分配剩
    餘金額應減少之主張，則依據前述說明，此等訴訟對債權人
    、債務人並非必須合一確定，原告未列泰和公司為被告，並
    無當事人不適格之情形。至於被告所引用最高法院79年度台
    抗字第415號判決、80年度台上字第2378號判決，均是就當
    事人適格如無欠缺，法院應判決駁回為論述，無涉分配表異
    議之訴當事人適格之認定，自不影響本院所為前述判斷。
三、按債權人或債務人對於分配表所載各債權人之債權或分配金
    額有不同意者，應於分配期日一日前，向執行法院提出書狀
    ，聲明異議。前項書狀，應記載異議人所認原分配表之不當
    及應如何變更之聲明。異議未終結者，為異議之債權人或債
    務人，得向執行法院對為反對陳述之債權人或債務人提起分
    配表異議之訴。但異議人已依同一事由就有爭執之債權先行
    提起其他訴訟者，毋庸再行起訴，執行法院應依該確定判決
    實行分配。聲明異議人未於分配期日起十日內向執行法院為
    前二項起訴之證明者，視為撤回其異議之聲明；經證明者，
    該債權應受分配之金額，應行提存。前項期間，於第四十條
    之一有反對陳述之情形，自聲明異議人受通知之日起算。強
    制執行法第39條、第41條第1、3、4項定有明文。故債權人
    或債務人對於分配表所載各債權人之債權或分配金額有不同
    意者，應於分配期日一日前，向執行法院提出書狀，記載異
    議人所認原分配表之不當及應如何變更之聲明以聲明異議。
    債權人或債務人對於分配表聲明異議，必須合於上開規定，
    且因其異議未能終結，聲明異議人始得依同法第41條第1項
    規定，提起分配表異議之訴。又聲明異議人提出之書狀，未
    依前開規定記載異議人所認原分配表之不當及應如何變更之
    聲明，其聲明異議即非合法，該不合法情形雖非不可補正，
    惟仍應於分配期日一日前完成補正程序（最高法院93年台上
    字第61號判決意旨可資參考）。又按強制執行法第四十一條
    規定之十日期間，並非訴訟法上之不變期間，聲明異議人如
    逾期起訴，僅發生執行法院得依原定分配表實行分配，不因
    聲明異議而停止分配之效果。倘執行法院就該異議部分之分
    配金額，尚未實行分配，聲明異議人仍非不得起訴請求更正
    分配表而為分配（最高法院72年台抗字第124號判決意旨足
    參）。
四、經調閱本院96年度執字第3771號清償票款強制執行卷宗核閱
    後得知：
  (一)上開強制執行程序，係原告（債權人）於96年3月20日以本
    院85年度票字第431號裁定及確定證明書為執行名義（執行
    名義內容：債務人泰和公司於84年4月24日簽發之本票，內
    載憑票交付原告一千五百萬元，及自84年10月30日起至清償
    日止，按年息百分之六計算之利息得為強制執行），聲請強
    制執行泰和公司所有坐落花蓮縣鳳林鎮○○段1373地號土地
    所有權全部，該土地經於98年4月29日以155,880,000元拍定
    ，於98年12月16日製作執行金額計算書分配表，並定99年1
    月18日上午10時在本院民事執行處實行分配，該分配期日通
    知書於98年12月21日送達原告，惟因花蓮縣地方稅務局於98
    年12月22日具狀陳報一般債權稅款12,091,423元，本院民事
    執行處乃於99年1月13日以花院松96執仁字第3441號函檢附
    99年1月12日製作之執行金額計算書分配表（即更正後之分
    配表，相較於98年12月16日之分配表，差異在增列編號79、
    債權人花蓮縣地方稅務局之上述一般債權稅款12,091,423元
    ），將分配期日改定於99年2月5日上午10時，而取消原定99
    年1月18日上午10時之分配期日，原告則於99年1月18日具狀
    對分配表聲明異議，並於99年2月2日補提民事分配表異議補
    充理由狀，表明對許敏彥、周彩芹、王敏浩、王曉明、柯淑
    鈴、徐麗綢、洪雅凰、林江明美、王郁文、蘇增國、王頤
    、陳靜怡、易永秋依分配表上分得之款項聲明異議，復於99
    年2月22日提起本件訴訟，及於同日檢附起訴狀予本院民事
    執行處。
  (二)原告於分配期日99年2月5日（原訂99年1月18日分配期日已
    經取消）前之99年1月18日具狀對分配表聲明異議，所提出
    之書狀固為簡略，其上並未列相對人，內容僅記載「應受判
    決事項之聲明：貴院96年度執字第3771號強制執行事件，對
    被告王敏浩等人所分配新台幣118.745.151元的債權額，應
    廢除並請將其減少的金額，另為分配。事實及理由：一訴外
    人泰和股份有限公司，以其所有坐落花蓮縣鳳林鎮○○段
    1373號，向被告設定抵押最高限額但並未實際交付借款於訴
    外人，故無實質債權。二請求訴外人泰和股份有限公司原負
    責人邢海鵬即借款人到庭說明。三異議之訴狀另行補呈。」
    ，該書狀內容對欲聲明異議之對象、認為分配不當之金額及
    應如何變更均未詳細記載，僅稱「118.745.151元的債權額
    應廢除」（經核原98年12月16日之分配表，並無何債權人分
    配得「118.745.151元」，僅在債權人分配金額彙總表記載
    周彩芹分配金額11,874,515元，與該書狀所金額類似），顯
    然不能認為原告已依法提出記載原分配表之不當及應如何變
    更聲明之異議狀，惟迄至99年2月5日分配期日前3天即99 年
    2月2日原告已經提出補充理由狀補正上述瑕疵，應認已符合
    強制執行法第39條所定聲明異議之程式要件。再者，原告於
    99年2月22日始向執行法院提出已起訴之證明，固逾強制執
    行法第41條第3項所定期間，惟經核閱系爭強制執行卷宗可
    知，執行法院就該異議部分之分配金額，尚未實行分配，是
    依據前述說明，原告自得起訴請求更正分配表，而原告本件
    起訴狀雖記載「就98年12月16日作成分配表」提起分配表異
    議之訴，惟起訴狀後附者厥為99年1月12日之分配表，且原
    告有異議者乃分配表編號34、35、37至78之分配金額，更正
    前、後之分配表就34、35、37至78債權人及分配金額並無不
    同，是解釋原告所欲表示異議者，應為更正後之99年1月12
    日分配表無疑，不應拘泥於起訴狀所載文義。綜上所述及參
    酌前開規定，本院認原告提起本件訴訟，與上揭強制執行法
    所定要件相符。
五、按民事訴訟法第四百條第一項規定確定判決之既判力，惟於
    判決主文所判斷之訴訟標的，始可發生。若訴訟標的以外之
    事項，縱令與為訴訟標的之法律關係有影響，因而於判決理
    由中對之有所判斷，除同條第二項所定關於抵銷之情形外，
    尚不能因該判決已經確定而認此項判斷為有既判力。又學說
    上所謂之爭點效，係指法院於確定判決理由中，就訴訟標的
    以外當事人所主張之重要爭點，本於當事人辯論之結果已為
    判斷時，除有顯然違背法令，或當事人已提出新訴訟資料足
    以推翻原判斷之情形外，於同一當事人就與該重要爭點有關
    所提起之他訴訟，不得再為相反之主張，法院亦不得作相反
    之判斷，以符民事訴訟法上之誠信原則而言。是爭點效之適
    用，必須前後兩訴訟當事人同一，且前案就重要爭點之判斷
    非顯然違背法令，及當事人未提出新訴訟資料足以推翻原判
    斷等情形始足當之（最高法院97年度台上字第2688號判決意
    旨可參）。就兩造提及之本院92年度重訴字第54號請求確認
    土地抵押權存在事件，係康德興（原告之法定代理人）、梁
    國清、李景生、徐錦堂、張鑫郎、于仁家、張建學、鄭進山
    、張景華、林崑興、巨力混凝土工業股份有限公司及聯合大
    地工程顧問股份有限公司為原告，於92年間起訴對王敏浩、
    陳伯怡、泰和公司請求1.確認王敏浩與泰和公司間就系爭土
    地（即本件系爭強制執行事件所拍賣之土地）、抵押權登記
    次序3-8、債權範圍一○○分之五、權利價值本金最高限額
    六千五百萬元、權利範圍全部之抵押債權不存在，2.確認陳
    伯怡與泰和公司間就系爭土地、抵押權登記次序4-0、債權
    範圍十萬分之一四三九九、權利價值本金最高限額一億六千
    萬元、權利範圍全部之抵押債權不存在，經本院92年度重訴
    字第54號、花蓮高分院94年度重上字第19號判決、最高法院
    95 年度台上字第2707號判決、花蓮高分院96年度上更(一)字
    第8號判決、最高法院97年度台上字第727號裁定，判決確定
    駁回該事件原告之訴，此為兩造所不爭執，並經本院依職權
    調閱該事件卷宗核閱無誤，可知本院92年度重訴字第54號民
    事事件與本件之當事人、訴訟標的法律關係均不相同，依據
    前述說明，就本件並不發生確定判決之既判力，該事件之重
    要爭點在本件亦無爭點效理論適用之餘地，本院自不受該事
    件判決認定之拘束。惟上開民事事件既經本院調取後提示予
    兩造進行言詞辯論表示意見，自得援引該事件卷宗內之相關
    證據資料為本件認定事實之基礎。
六、民法物權編於96年3月28日修正公布，於同年9月28日施行（
    民法物權編施行法第24條參照），上開修正將最高限額抵押
    權獨立另成一節，並增訂第881條之1至881條之17。又民法
    物權編施行法第17條規定：「修正之民法第881條之1至第
    881條之17之規定，除第881條之1第2項、第881條之4第2項
    、第881條之7之規定外，於民法物權編修正施行前設定之最
    高限額抵押權，亦適用之。」其立法說明謂：「最高限額抵
    押權於民法物權編修正施行前已於實務上行之多年，最高法
    院並著有若干判例，惟就最高限額抵押權擔保債權之範圍、
    處分、確定及實行等尚未能為周延規範。為此，修正之民法
    第881條之1至第881條之17有關最高限額抵押權之規定，除
    第881條之1第2項就被擔保債權之資格予以限制之規定、第
    881條之4第2項有關原債權確定之期日不得逾30年之規定、
    第881條之7有關抵押權人或債務人為法人而有合併之情形，
    及抵押權人或債務人為營業而與其他營業有合併情形等規定
    外，於民法物權編修正施行前設定之最高限額抵押權，亦宜
    適用，俾求明確。」考其立法意旨，乃係因為最高限額抵押
    權於實務上雖然運作有年，於最高法院亦形成若干判例，但
    仍不周延，因之以立法之方式，就有關最高限額抵押權擔保
    債權的範圍、處分、確定及實行予以詳細之規範，並例外的
    賦予溯及的效力，以解決目前實務上最高限額抵押權有關之
    問題。本件系爭最高限額抵押權設定時點，均在前開物權編
    修正施行前，依據前述說明，自有各該修正條文之適用。
七、按稱最高限額抵押權者，謂債務人或第三人提供其不動產為
    擔保，就債權人對債務人一定範圍內之不特定債權，在最高
    限額內設定之抵押權，民法第881條之1第1項定有明文。關
    於抵押權所擔保之債權，其種類及範圍，屬於抵押權之內容
    ，依法應經登記，始生物權之效力，惟地政機關辦理土地登
    記時，其依法令應行登記之事項，如因內容過於冗長，登記
    簿所列各欄篇幅不能容納記載，可以附件記載，作為登記簿
    之一部分（最高法院74年11月19日第14次民事庭會議決定）
    ，關於最高限額抵押權所擔保之債權，如未於土地登記簿一
    一記載，在目前可以其聲請登記時提出之最高限額抵押權設
    定契約書，視為登記簿之附件，在該契約書上記載之該抵押
    權所擔保之債權，均認為抵押權效力之所及。（最高法院76
    年度第6次民事庭會議決定(一)）。系爭第1、2、3順位最高
    限額抵押權設立時均未定存續期間，所擔保債權之範圍包括
    以前、現在及將來所發生之一切債務，抵押權設定契約書「
    聲請登記以外之約定事項」欄並載：借款人在借款期間未按
    期付息時，其全部借款視為到期；之後陸續轉讓之抵押權設
    定契約，均在設定契約書「移轉或變更內容」欄記載依前次
    （即轉讓人之抵押權設定登記事項）抵押權設定案辦理抵押
    權移轉登記等情，有抵押權設定契約書在卷可參（本院卷(二)
    215至228頁）。又系爭第4順位最高限額抵押權係於82年6月
    22 日設定，所擔保之債權為過去現在將來所發生之一切債
    權，存續期間自82年6月15日起至82年7月14日止（有土地登
    記簿謄本、抵押權設定契約書可參，本院卷(二)229至231頁）
    ，可見登記次序4之抵押權所擔保之債權應於82年7月14日即
    已確定（民法第881條之12第1項第1款規定參照），而第1、
    2、3 順位抵押權所擔保之債權確定時期，容後詳述之。
八、最高限額抵押權之讓與，則有下列四種情形：
  1.最高限額抵押權所擔保之債權，於原債權確定前讓與他人者
    ，其最高限額抵押權不隨同移轉。第三人為債務人清償債務
    者，亦同。（民法第881條之6第1項）。
  2.原債權確定前，抵押權人經抵押人之同意，得將最高限額抵
    押權之全部或分割其一部讓與他人。原債權確定前，抵押權
    人經抵押人之同意，得使他人成為最高限額抵押權之共有人
    。（民法第881條之8）。
  3.最高限額抵押權確定前，將之與其擔保債權所由生之一定法
    律關係一併為讓與，此為最高限額抵押權未完成立法前，實
    務上運用之讓與方法，應由受讓人與讓與人共同為之並辦理
    登記，讓與生效後，受讓人嗣後依該一定法律關係所生之債
    權，為該抵押權擔保效力所及，且讓與人原基於該一定法律
    關係已取得之債權，如一併讓與受讓人，亦為擔保債權之範
    圍。（謝在全，民法物權論下，修訂四版，90至91頁）。
  4.最高限額抵押權確定後，即成為普通抵押權，其從屬性因而
    回復，其所擔保之債權即為確定時存在且於不逾最高限額之
    擔保範圍內為特定債權。此項特定債權之讓與關於擔保該特
    定債權之抵押權應從屬於特定債權一併隨同移轉，與普通抵
    押權並無不同。（最高法院91年度台上字第641號判決意旨
    參照）。
九、按最高限額抵押權所擔保原債權之確定者（民法第881條之
    12第1項），係指最高限額抵押權所擔保之一定範圍內不特
    定債權，因一定事由之發生，歸於具體特定而言。於確定事
    由發生後，最高限額抵押權已變成為僅就確定時存在之原債
    權、利息、遲延利息、違約金與其後所生之利息、遲延利息
    、違約金等債權，於最高限額範圍內予以擔保之抵押權。是
    確定後最高限額抵押權所擔保之具體特定債權，非僅為原債
    權，且包括當時已發生及將來發生之利息、遲延利息、違約
    金。因擔保債權之確定使最高限額抵押權擔保之債權，由不
    特定債權變為特定債權。關於系爭第1、2、3順位最高限額
    抵押權所擔保之債權何時確定，與本件有關者乃民法第881
    條之12第1項第5、6款事由，規定如下：最高限額抵押權所
    擔保之原債權，除本節另有規定外，因下列事由之一而確定
    ：五最高限額抵押權人聲請裁定拍賣抵押物，或依第八百七
    十三條之一之規定為抵押物所有權移轉之請求時，或依第八
    百七十八條規定訂立契約者。六抵押物因他債權人聲請強制
    執行經法院查封，而為最高限額抵押權人所知悉，或經執行
    法院通知最高限額抵押權人者。但抵押物之查封經撤銷時，
    不在此限。同條第3項規定，第一項第六款但書及第七款但
    書之規定，於原債權確定後，已有第三人受讓擔保債權，或
    以該債權為標的物設定權利者，不適用之。前開法條第1項
    第5款確定事由之發生，應以抵押權人依民法第873條、第
    873條之1或第878條規定實行抵押權，均已符合各該條規定
    之實行要件為前提；同條項第6款之確定時點，係在最高限
    額抵押權人知悉查封，或執行法院將其通知最高限額抵押權
    人時。本件被告就系爭土地所有之最高限額抵押權登記日期
    均在96年3月28日物權編修正之前，就有關最高限額抵押權
    所擔保之原債權確定時點，自應有上開修正條文之適用。
十、基上說明，本件系爭第1、2、3順位最高限額抵押權擔保之
    債權何時確定，經調閱本院80年度執字第164號執行卷宗核
    閱後，本院認為：
  (一)本院80年度執字第164號執行卷宗，係債權人耀德公司於80
    年2月8日聲請查封拍賣系爭土地之執行事件（債務人為泰和
    公司），於80年3月24日辦妥查封登記，本院執行處並通知
    系爭土地之抵押權人，邱文彬、陳財明、林樹旺（第1、2、
    3順位抵押權人）均於80年4月18日具狀聲明不參與分配不行
    使抵押權。耀德公司於80年10月22日具狀撤回執行，80年11
    月16日債權人張萬傑請求繼續執行，嗣於81年2月21日泰和
    公司具狀聲請停止執行，書狀中表示其已向花蓮縣商業會申
    請和解，並附花蓮縣商業會81年2月24日函（記載略以：貴
    公司〈即泰和公司〉申請商會和解，本會經同意受理。），
    本院民事執行處乃於81年3月6日發函予執行債權人、債務人
    表示：因債務人依破產法第41條規定向花蓮縣商業會申請和
    解，並經該會許可，本件執行程序應即停止。後因系爭土地
    之抵押權人陳財明於81年3月16日以本院79年度拍字第92號
    拍賣抵押物裁定聲請拍賣系爭土地，經本院民事執行處併案
    處理（有該執行卷宗中所附本院81年度執字第423號卷可參
    ）而續行執行，執行處並於81年5月6日發函予債權人、債務
    人表示：因抵押債權人陳財明具狀聲明拍賣抵押物，依破產
    法第17條但書規定，其債權之行使不受和解聲請許可之影響
    ，故本件執行程序應繼續進行（本院80年執字第164號卷(一)
    202頁），執行程序因而繼續進行。嗣於81年6月18日抵押權
    人陳財明、邱文彬、林樹旺向執行處表示因與債務人在外和
    解，請准予撤回執行（該執行卷(一)244頁執行筆錄），本院
    執行處於81年6月30日函花蓮縣商業會詢問破產和解進行情
    形（該卷(一)267頁），花蓮縣商業會於81年7月2日檢送函表
    示：貴公司（即泰和公司）聲請債務和解，經本會函知應附
    送有關資料，惟貴公司僅送來債權人清冊，尚欠債務人財產
    狀況說明書、附具所擬與債權人和解方案、提供履行其所擬
    清償辦法之擔保，以上三種迄未補正，已逾時限（兩個月以
    上），特依破產法規予以駁回（該卷(一)272頁），依該函後
    附泰和公司提出之債權人清冊上記載：借款人陳財明，78年
    12月，一億五千萬元（本票）（該卷(一)274頁）。後另名債
    權人賴東亮於81年7月23日聲請續行執行，執行處因而定期
    拍賣，惟均未拍定，迨至82年6月21日經債權人均聲請撤回
    執行，本院執行處乃發函予地政事務所塗銷系爭土地之查封
    登記，經於82年6月30日塗銷查封登記而終結該執行程序。
  (二)從上開執行卷宗可見，系爭土地因耀德公司聲請強制執行經
    法院查封，而為第1、2、3順位最高限額抵押權人邱文彬、
    陳財明及林樹旺所知悉時（80年4月18日），依民法第881條
    之12第1項第6款規定，即發生系爭最高限額抵押債權確定事
    由，嗣該執行程序雖因全體債權人撤回執行全案於82年6月
    30日塗銷查封登記終結，惟在原債權確定後，已有第三人即
    黃明美、林平祝、陳伯怡、許敏彥受讓擔保債權（有協議書
    可參，本院卷(一)182至185頁，容後詳述之），因該抵押債權
    已確定，該抵押權自應隨同擔保（民法第295條第1項規定參
    照），故無民法第881條之12第1項第6款但書之適用，而應
    認最高限額抵押權擔保之債權已經確定。
十一、本件被告就系爭土地之最高限額抵押權之取得，就第1至3
    順位抵押權中，除許敏彥為判決設定、周彩芹為執行命令、
    蘇增國因信託關係為登記原因外，多因讓與而來，且其間經
    多次讓與，第4順位抵押權則於82年6月22日設定後亦經多次
    讓與（轉讓情形參本院卷(一)111至114頁），因距今已有數年
    時間，且系爭土地曾經眾多債權人聲請查封拍賣，則於各執
    行程序中諸多債權人所提出之債權證明，均可作為本件事實
    判斷之佐證。查：
  (一)本院80年度執字第164號強制執行事件中，泰和公司所提出
    予花蓮縣商業會之債權人名冊中，明確記載借款人陳財明、
    金額一億五千萬元，既如前述，此項金額恰與第1、2、3順
    位最高限額抵押權記載金額相符，陳財明並曾提出泰和公司
    於79年8月31日簽發面額898萬元之本票作為債權證明（附於
    本院80年度執字第1341號卷），而另一名抵押權人林樹旺聲
    明參與分配，曾於81年4月30日具狀並提出泰和公司於79年
    間簽發之本票6張、面額共二千四百十七萬七千元，作為其
    債權之證明文件（附於本院81年度執字第423號卷宗可憑）
    ，顯見陳財明、林樹旺對泰和公司應有債權存在。
  (二)依81年6月15日協議書（本院卷(一)182至185頁）記載：立協
    議書人黃明美、林平祝、陳伯怡（以下簡稱甲方），邱文彬
    、林樹旺（前二人代理人陳財明）、陳財明（以下簡稱乙方
    ），泰和公司（以下簡稱丙方），三方為辦理讓與債務債權
    移轉抵押協議如左：
    第一條：甲方集資一億八千萬元為承買乙方原所有之抵押權
        （系爭土地全部所有權為丙方，原設定予乙方之抵押權
        第一順位抵押權人邱文彬，第二順位抵押權人陳財明，
        第三順位抵押權人林樹旺）而乙方同丙方結算清楚。
    第二條：甲丙雙方協議丙方向甲方之借款於本協議書成立起
        半年內即81年12月14日日以前丙方須償還甲方一億八千
        萬元，並於82年6月14日日前償還一億三千萬元交付甲
        方，作為償還甲方之本金、利息及酬謝金，雙方債權債
        務終止，甲方並塗銷全部之抵押權，另丙方同意追加設
        定一億六千萬元，以擔保償還向甲方之借款及酬謝金。
    第四條：甲方貸款予丙方雙方須配合會同撤銷丙方所有前標
        示之不動產（即系爭土地）被其他債權人查封（花院仁
        民執禮一六四字第四一○八號）及丙方之普通債權人向
        花蓮縣商會申請商會和解須辦理註銷和解。
  (三)經參酌本院92年度重訴字第54號卷證資料得知：
    1.證人陳財明證稱：我有參與簽訂協議，當時是泰和公司說
      有人要買我的抵押權，我才到花蓮來簽訂這個協議書。我
      是立協議書的乙方，並同時代理邱文彬、林樹旺。立協議
      書的甲方黃明美、林平祝、陳伯怡共出資一億一千萬元借
      給泰和公司。（法官問：其中的八千萬元是否給第一、二
      、三順位抵押權人？何人收受？剩餘之款項如何付款？）
      不只八千萬元，應該是給了一億多元，一億多元是交給我
      ，我再轉給邱文彬、林樹旺。剩下的錢都是邢海鵬拿去。
      當初協議的時候甲方總共是要出資一億八千萬元，協商將
      近十天，我和泰和公司先算帳確認債權，再由甲方出資一
      億八千萬元，簽訂此協議書，簽完約後，泰和公司董事長
      邢海鵬說有人要跟他買抵押權一、二、三順位的一半，後
      來才將其中的一半讓給許敏彥。給我的一億多元，交付方
      式如下：陳伯怡部分我之前就與他有金錢往來，所以我直
      接和他算，林平祝、黃明美是匯款到我帳戶。我所拿的一
      億多元其中八千萬元是甲方（黃明美、林平祝、陳伯怡）
      所出資，其餘的錢是許敏彥的錢。泰和公司跟我借的錢非
      常多，不知道已經算了幾次了，抵押債權絕對是真的。林
      樹旺原本跟我合夥在台中作汽車，他對泰和公司的債權也
      是真的。黃明美、林平祝匯給我的錢分別為三千三百萬元
      、約四千多萬元（含許敏彥部分），是匯到我在台中市第
      三信用合作社（現已改為三信銀行）成功分行的帳戶內。
      林平祝出資四千四百萬元、黃明美出資三千三百萬元、陳
      伯怡也是三千三百萬元，許敏彥是和邢海鵬談的，他確實
      出資的金額我不清楚。後來我有問許敏彥他說他出資五千
      萬元買抵押權的一半。（原告訴訟代理人問：協議書上記
      載的金額與後來集資金額為何不同？）黃明美、林平祝、
      陳伯怡他們三人一億一千萬元，其他的七千萬要問甲方他
      們和邢海鵬。（該事件卷(二)311至314頁）。
    2.證人黃水秀證稱：我是黃明美的先生，簽協議書時也是。
      協議書是黃明美自己簽的，當時我也在場。立協議書的甲
      方黃明美、林平祝、陳伯怡共出資一億一千萬元，黃明美
      、陳伯怡各為三千三百萬元，林平祝出資四千四百萬元。
      黃明美的三千三百萬元是匯給證人陳財明在台中第三信用
      合作社的帳戶，匯款次數及金額我不記得了。（陳伯怡訴
      訟代理人問：為何黃明美、林平祝、陳伯怡僅集資一億一
      千萬元，但協議書上卻記載一億八千萬元，差額七千萬元
      如何處理？）這件事我不清楚，我只瞭解黃明美出資的部
      分。（該事件卷(二)314至315頁）。
    3.證人王英治證稱：我有參與協議書的簽訂，我代理林平祝
      。黃明美、林平祝、陳伯怡有依協議書去履行。原本是協
      議一億八千萬元，但當時的丙方有兩條路在談買抵押權的
      事，一個和許敏彥在談，一個和黃明美、林平祝、陳伯怡
      在談，許敏彥那邊只要買一、二、三順位抵押權，我們這
      邊談的是要幫泰和公司設廠用的及抵押設定、商會調解委
      員會調解的事情，要全部清償泰和公司在外的債務，我們
      簽協議書時許敏彥和泰和公司也談的差不多了，協議書簽
      妥後，我聽泰和公司說許敏彥不放棄要買抵押權的一半，
      所以我們才接第一、二、三順位的一半，我們後來只出資
      一億一千萬元。他們（許敏彥和泰和公司）那邊說出五千
      萬元買七千五百萬元的抵押權，所以連同許敏彥的部分才
      有差額二千萬元。我是林平祝的同居人。林平祝共出資四
      千四百萬元，此外還借給泰和公司很多錢。出資四千四百
      萬元交給邢海鵬，我陸續交現金、支票、取款條給邢海鵬
      。我是陸陸續續將出資交給邢海鵬。（證人並提出單據3
      張為證，該事件卷(二)315至317、326之1至328頁）。
    4.證人王壯臺證稱：協議書的簽訂我有參與，是我在泰和公
      司（花蓮市○○路上的事務所）幫兩造做的，協議書是我
      助理寫的。（法官問：你在花蓮第二信用合作社美崙分社
      帳號：00000000000000帳戶是否本人在使用？）這個帳戶
      是為了處理協議書的內容所設，開戶日期我不記得了，但
      我本人住在台中，是為了協議書的事情才會來花蓮開戶，
      開戶時間應該是在協議書簽立的前後。存簿、印章都是我
      本人保管。（法官問：該帳戶總共收多少錢？如何支出給
      泰和公司使用？）該帳戶總共收約二千多萬元，正確數目
      要看帳戶金額的記載。用我的名字開戶是為了監管，目的
      是為了撤銷協議書所載土地的查封登記，簽協議書時該土
      地已經泰和公司債權人耀德公司查封，併案的債權人也相
      當多。該帳戶的錢大部分是來處理併案債權人撤銷查封的
      事宜，一部分的錢則用來取得泰和公司開發案的證照費用
      。該帳戶的錢支付給泰和公司，有的用現金提領，是我和
      邢海鵬會同去領錢，有的是開合支或台支的支票，支票也
      是交給邢海鵬，由邢海鵬去處理撤銷查封登記事情，而我
      會在事後或同時作確認的動作。除此帳戶外，黃明美、林
      平祝、陳伯怡出資款項我未經手。將錢存入該帳戶的人是
      林平祝或證人王英治。黃明美、林平祝、陳伯怡三人共集
      資一億一千萬元（含匯入前開帳戶之二千多萬元）。（該
      事件卷(二)317至320頁）。
    5.證人許敏彥證稱：協議書我沒有參與。（法官問：你有無
      出資向泰和公司購買系爭土地第一、二、三順位抵押權一
      半？出資若干？）不是購買，是泰和公司向我借錢，我的
      條件是一定要給我擔保品，所以我在81年6月18日辦理抵
      押權登記之前借給泰和公司邢海鵬七千五百萬元，81年6
      月18日日就辦理抵押權登記。（法官問：你有無在81年6
      月18日自林樹旺受讓泰和公司上開土地最高限額抵押權六
      千五百萬元的二分之一？）有，是借款，就如同我剛才所
      述，是我借給泰和公司邢海鵬七千五百萬元的擔保品之一
      。我當時原本要求要重新設定，不要讓與，但是抵押品被
      查封，不能重新設定，所以在林樹旺、邢海鵬同意下，以
      讓與的方式辦理抵押權設定事宜。辦理抵押權設定後，邢
      海鵬有另行簽發本票作為債權證明。我借泰和公司的七千
      五百萬元是陸續交給邢海鵬，我是提現金或簽發台支本票
      交邢海鵬。（證人並提出本票、明細表、存摺影本為證，
      該事件卷(二)320至321、329、336至342頁）。
  (四)從土地登記簿謄本、本院80年度執字第164號執行事件及前
    開協議書之記載、證人之證詞可知：於80年間耀德公司聲請
    拍賣系爭土地時，系爭土地設定第1、2、3順位之抵押權（
    抵押權人為邱文彬、陳財明、林樹旺，本金最高限額各為五
    千四百萬元、三千一百萬元、六千五百萬元），且當時有眾
    多債權人聲明參與分配，而於81年6月18日抵押權人邱文彬
    、陳財明、林樹旺到庭陳稱已與債務人達成和解請求撤回執
    行，時間點洽為協議書簽訂之後（協議書於81年6月15日所
    簽，已如前述），而上開證人之證詞對於出資之金額（林平
    祝出資四千四百萬元、黃明美、陳伯怡各出資三千三百萬元
    、許敏彥出資七千五百萬元）、用途（清償執行事件中債權
    人之債權以撤銷查封、作為泰和公司設廠及開發案之費用）
    所述均互核相符，且泰和公司前負責人邢海鵬亦曾於黃明美
    聲請本票裁定准予強制執行之本院85年度票字第38號事件中
    具狀陳稱黃明美實際出資三千三百萬元（此經本院依職權調
    閱該事件卷宗核閱無誤，參該卷抗告狀記載），及王壯臺之
    前開帳戶交易明細可參（本院92年度重訴字第54號卷(二)290
    至297頁），如邱文彬、陳財明、林樹旺（為第1、2、3順位
    抵押權人）未對泰和公司有借款債權，泰和公司何以須尋求
    資金而由林平祝、黃明美、陳伯怡、許敏彥出資訂立前述協
    議書，如林平祝、黃明美、陳伯怡、許敏彥未實際出資借予
    泰和公司以處理其積欠之債務，泰和公司之抵押權人（邱文
    彬、陳財明、林樹旺）及其他眾多之債權人如何願撤回前開
    執行事件之強制執行程序？是前開事證足證邱文彬、陳財明
    、林樹旺及許敏彥確有受系爭最高限額抵押權所擔保之債權
    ，陳伯怡與林平祝、黃明美合資借款予泰和公司，泰和公司
    就還款方式及如何擔保陳伯怡、林平祝、黃明美之借款債權
    等事項而簽訂協議書為真正。原告認協議書為遭剝削、脅迫
    或通謀虛偽，均未能提出證據證明，並不足採。再者，協議
    書中明確記載「乙方（邱文彬、陳財明、林樹旺）與丙方（
    泰和公司）結算清楚」，證人陳財明亦證稱「我和泰和公司
    先算帳確認債權」，顯見系爭第1、2、3順位最高限額抵押
    債權已經於本院80年度執字第164號強制執行程序進行中，
    發生確定債權事由，且由抵押權人與泰和公司進行結算後，
    由林平祝、黃明美、陳伯怡、許敏彥借款予泰和公司，而受
    讓邱文彬、陳財明、林樹旺對泰和公司之債權及擔保，即併
    同受讓系爭土地第1、2、3順位抵押權人邱文彬、陳財明、
    林樹旺之抵押權，上開協議書可認係其等購買並受讓第1、2
    、3順位抵押權及其擔保債權之證明，且其等所為抵押權讓
    與契約亦經抵押人即泰和公司之同意，依據前述說明，應認
    林平祝、黃明美、許敏彥合計一億五千萬元之債權為系爭第
    1、2、3順位抵押權擔保之範圍，陳伯怡之債權則為第4位最
    高限額抵押權（82年6月22日設定）擔保之範圍。
十二、許敏彥、周彩芹、王敏浩、王曉明、柯淑鈴、徐麗綢、洪
    雅凰、林江明美、王郁文、蘇增國、王頤、陳靜怡、易永
    秋之債權均為系爭第1、2、3順位最高抵押權效力所及：
  (一)許敏彥對泰和公司之債權，有上述協議書、證人陳財明之證
    詞可證，而許敏彥並持有泰和公司簽發、面額七千五百萬元
    之本票，亦經聲請本院准許強制執行裁定獲准，有本院85年
    度票字第11號民事裁定、民事裁定確定證明書、本票為憑，
    此筆債權應為第1、2、3順位抵押權擔保之範圍，其因判決
    設定登記為系爭第1順位最高限額抵押權登記次序1-1之抵押
    權人，亦有本院92年度重訴字第29號民事確定判決、民事判
    決確定證明書附於本院96年度執字第3771號執行卷宗(三)內可
    參；而許敏彥已將其中270萬元、1,550萬元、3,250萬元及
    第1順位抵押權債權比例5／100、第2順位抵押權債權比例50
    ／100、第3順位抵押權債權比例50／100於93年9月29日以信
    託為原因登記在蘇增國名下，並有信託契約書附於本院96年
    度執字第3771號卷宗(三)內可憑，則上述債權自為系爭最高限
    額抵押權擔保範圍，分配表編號34（許敏彥）、44、56、67
    （蘇增國）所列債權原本及分配金額並無錯誤。至於許敏彥
    與蘇增國間就信託關係之存否尚有爭議，現仍在台灣台北地
    方法院審理中，此為其等所自承，惟不影響本院依系爭土地
    登記簿謄本記載所為前開認定。
  (二)周彩芹因對陳伯怡有債權18,288,000元，而聲請強制執行陳
    伯怡對泰和公司之債權，經泰和公司對本院執行命令聲明異
    議，周彩芹乃起訴請求確認陳伯怡對泰和公司有18,288,000
    元之抵押債權存在，經本院85年度重訴字第123號民事事件
    審理後判決周彩芹勝訴確定，有民事判決、民事判決確定證
    明書可參（本院卷(二)250至253頁），復經本院依職權調閱該
    民事事件卷宗核閱無誤，周彩芹並因而據本院執行命令登記
    為系爭抵押權人，有土地登記簿謄本足憑，則周彩芹前開債
    權，自為系爭抵押權擔保範圍，分配表編號35、47、58所列
    債權原本及分配金額並無錯誤。
  (三)泰和公司曾於89年間與林平祝就前開最高限額抵押權所擔保
    之債權額進行確認，並於花蓮市調解委員會成立調解，調解
    書內容載：「聲請人林平祝，對造人泰和公司，對造人所有
    系爭土地於81年6月18日及82年12月1日因借貸設定抵押權予
    聲請人，存續期間不定期，權利價值即實際債權額七千零五
    十萬元，現兩造為抵押權利息及償還方式聲請本會調解成立
    內容如左：1.現聲請人願暫時不收取本抵押權利息，並同意
    對造人於91年3月25日一次給付本息共九千五百八十八萬元
    予聲請人。2.本調解內容確由兩造同意並無異議。」該調解
    書並經本院核定，有花蓮市調解委員會89年民調字第29號卷
    宗附卷可參，上開債權於約定抵押權最高限額範圍內，均應
    為該最高限額抵押權所擔保。則王敏浩、王曉明、訴外人柳
    添福於89年11月24日與債權人林平祝簽立債權讓與書，各受
    讓債權七百五十萬元，並辦理抵押權讓與，柳添福再於93年
    12月6日將其受讓之750萬元債權及抵押權讓與王頤，並簽
    立債權讓與書及辦理抵押權讓與登記，有調解書、債權讓與
    書、土地他項權利移轉變更契約書及土地登記簿謄本等可參
    （本院卷(一)75至79、84至89頁），依前述最高法院91年度台
    上字第641號判決意旨，即屬合法有據，上開債權均為系爭
    抵押權擔保之範圍。則分配表編號37、49、60（王敏浩）、
    38、50、61（王曉明）、45、57、68（王頤）所列債權原
    本及分配金額並無錯誤。
  (四)柯淑鈴、徐麗綢、洪雅凰、林江明美、王郁文於89年間自訴
    外人紀岳杉處受讓債權各620萬元，向本院聲請對泰和公司
    核發支付命令，在其等提出之支付命令聲請狀中表明其等自
    系爭最高限額抵押權人紀岳杉處受讓抵押權及債權各620萬
    元，紀岳杉之擔保債權於82年間已確定為四千七百萬元，由
    泰和公司簽發本票、清償期為83年5月15日，惟迄未清償等
    情，並提出抵押權受讓表、本票（本票原本附於本院96年度
    執字第3771號執行卷宗(三)）、郵局存證信函（寄件人紀岳杉
    ，收件人泰和公司，內容載債權及抵押權讓與情事）、附表
    、他項權利證明書等為憑，而泰和公司於收受上開支付命令
    及書狀繕本後並未聲明異議，支付命令因而確定，有其等所
    提出支付命令及確定證明書可參（案號為本院93年度促字第
    9425、9427號、94年度促字第3200、3203、3199號，本院卷
    (一)231至240頁），復經本院依職權調閱上揭支付命令事件卷
    宗核閱無誤。泰和公司既於收受前開書狀及支付命令後均未
    異議，再參酌柯淑鈴、徐麗綢、洪雅凰、林江明美、王郁文
    亦已辦妥抵押權受讓登記，應認其等確係於自紀岳杉受讓抵
    押債權各620萬元及抵押權無疑，而紀岳杉之抵押債權及抵
    押權係自林平祝、黃明美處受讓而來，林平祝、黃明美對泰
    和公司確有受系爭抵押權擔保之債權存在，既如前述，依前
    述最高法院91年度台上字第641號判決意旨，則分配表編號
    39、51、62（柯淑鈴）、40、52、63（徐麗綢）、41、53、
    64（洪雅凰）、42、54、65（林江明美）、43、55、66（王
    郁文）所列債權原本及分配金額並無錯誤。
  (五)黃明美對泰和公司有受系爭抵押權擔保之債權存在，既如前
    述，並曾於本院85年度票字第38號聲請准予本票裁定強制執
    行程序中，提出泰和公司簽發之本票4張，面額共計七千零
    五十萬元（各為面額810萬元、465萬元、975萬元〈此3張本
    票發票日均為81年6月18日〉及四千八百萬元〈發票日為82
    年6月22日〉），其中面額810萬元之本票，嗣後由陳靜怡持
    有，陳靜怡於95年11月27日以讓與為原因登記為抵押權人（
    登記次序1-20），並於97年間聲請裁定拍賣抵押物，提出土
    地他項權利移轉變更契約書（受讓陳連進之抵押權）及該紙
    面額810萬元之本票，可見其為該債權及系爭抵押權之受讓
    人，該債權自為系爭抵押權擔保之範圍。又黃明美所持有之
    另3張本票，其中金額各為465萬元、975萬元之後由易永秋
    受讓而得，並於88年11月2日以讓與為原因登記為抵押權人
    ，有易永秋提出之本票（本票原本附於本院96年度執字第
    3771 號執行卷宗(三)）、存款不足退票單、泰和公司債權人
    登記卡可參（本院卷(一)272至275頁），顯見其為該債權及抵
    押權之受讓人，依前述最高法院91年度台上字第641號判決
    意旨，該債權亦為系爭抵押權擔保之範圍。則分配表編號46
    （陳靜怡）、48、59（易永秋）所列債權原本及分配金額並
    無錯誤。
  (六)按最高限額抵押權所擔保之原債權確定後，除本節另有規定
    外，其擔保效力不及於繼續發生之債權或取得之票據上之權
    利。民法第881條之14定有明文。本件許敏彥、蘇增國之債
    權係受讓自邱文彬、陳財明、林樹旺，周彩芹係執行陳伯怡
    受讓自邱文彬、陳財明、林樹旺之債權，王敏浩、王曉明、
    王頤受讓自林平祝之債權、柯淑鈴、徐麗綢、洪雅凰、林
    江明美、王郁文受讓自紀岳杉（前手為黃明美）之債權，陳
    靜怡受讓自陳連進之債權（前手為黃明美）、易永秋受讓自
    黃明美之債權，其等所提出之票據發票日均為81年間，與81
    年6月15日協議書簽立、林平祝、黃明美及許敏彥受讓債權
    之時點相同，性質上均為當時讓與人對泰和公司債權之證明
    ，而林平祝、黃明美讓受之債權均為系爭第1、2、3順位抵
    押權效力所及，是前開被告之債權，均非原債權確定後所發
    生或取得票據上之權利，原告執此理由認被告之債權不為系
    爭最高限額抵押權擔保效力所及，自屬無據。
  (七)按基於票據所生之權利，除本於與債務人間依前項一定法律
    關係取得者外，如抵押權人係於債務人已停止支付、開始清
    算程序，或依破產法有和解、破產之聲請或有公司重整之聲
    請，而仍受讓票據者，不屬最高限額抵押權所擔保之債權。
    但抵押權人不知其情事而受讓者，不在此限。民法第881條
    之1第3項定有明文。泰和公司固於81年2月間申請商會和解
    ，惟因未依限補正所需資料而遭花蓮縣商業會駁回等情，既
    如前述，顯見其在申請程序上即未符合商會和解之要件，且
    許敏彥、蘇增國、周彩芹、王敏浩、王曉明、王頤、柯淑
    鈴、徐麗綢、洪雅凰、林江明美、王郁文、陳靜怡、易永秋
    所提出之票據性質上僅作為當時讓與人對泰和公司債權之證
    明，其等所受讓之債權為讓與人對泰和公司之借款債權，均
    為系爭第1、2、3順位最高限額抵押權擔保之範圍，亦於前
    說明甚詳，故原告以此為相反主張，於法不合。
十三、本件原告所提分配表異議之訴之訴訟標的，為原告主張分
    配表上被告之分配額及原告之分配額，與法律規定不一致，
    即對分配表之異議權，就債權額之認定並不生既判力，該訴
    之被告為原告之異議如被認許，分配表上分配額將被減少之
    債權人。本件分配表編號34、35、37至68所列債權原本及分
    配金額既無錯誤，系爭土地之拍定款項已全數分配而無餘款
    ，則分配表編號69至78即第4順位抵押權人周彩芹、柯淑鈴
    、徐麗綢、洪雅凰、林江明美、王郁文、易永秋、陳伯怡、
    王壯臺、鄭安成分配之金額為零，亦無錯誤，原告起訴請求
    將其等之債權原本金額更正為零，顯無權利保護必要，是其
    此部分之請求自屬無理。
柒、從而，原告依強制執行第41條規定提起分配表異議之訴請求
    如其訴之聲明，均無理由，應予駁回。本件事證已臻明確，
    兩造其餘攻擊防禦方法與舉證，均無礙勝負判斷，爰不一一
    論列，附此敘明。
捌、訴訟費用負擔之依據：民事訴訟法第78條。
中    華    民    國   100    年    6     月    30    日
                            臺灣花蓮地方法院民事庭
                              法      官    楊碧惠
上列為正本係照原本作成。
如不服本判決，應於送達後20日內，向本院提出上訴狀並表明上
訴理由，如於本判決宣示後送達前提起上訴者，應於判決送達後
10日內補提上訴理由書（須按他造當事人之人數附繕本）。
中    華    民    國   100    年    6     月    30    日
                              法院書記官    林香君
表一
┌──┬────┬────────────────┬───┐
│編號│被告（抵│原告提出之理由                  │分配表│
│    │押權登記│                                │編號  │
│    │次序）  │                                │      │
├──┼────┼────────────────┼───┤
│1   │許敏彥  │81年3月20日後不受系爭抵押權保障 │34    │
│    │1-1     │。                              │      │
├──┼────┼────────────────┼───┤
│2   │周彩芹  │86年10月7日權利源自陳伯怡，係在 │35    │
│    │1-5     │確定債權後，不受抵押權保障。    │47    │
│    │2-5     │                                │58    │
│    │3-5     │                                │70    │
│    │4-4     │                                │      │
├──┼────┼────────────────┼───┤
│3   │王敏浩  │89年11月24日權利源自林平祝，係在│37    │
│    │1-10    │確定債權後，不受抵押權保障。    │49    │
│    │2-8     │                                │60    │
│    │3-8     │                                │      │
├──┼────┼────────────────┼───┤
│4   │王曉明  │同上。                          │38    │
│    │1-11    │                                │50    │
│    │2-9     │                                │61    │
│    │3-9     │                                │      │
├──┼────┼────────────────┼───┤
│5   │柯淑鈴  │89年12月26日權利源自紀岳彬，支付│39    │
│    │1-12    │命令債權均在確定債權後，且為迴得│51    │
│    │2-10    │票據權利，不生效力。            │62    │
│    │3-10    │                                │72    │
│    │4-6     │                                │      │
├──┼────┼────────────────┼───┤
│6   │徐麗綢  │同上                            │40    │
│    │1-13    │                                │52    │
│    │2-11    │                                │63    │
│    │3-11    │                                │73    │
│    │4-7     │                                │      │
├──┼────┼────────────────┼───┤
│7   │洪雅凰  │同上                            │41    │
│    │1-14    │                                │53    │
│    │2-12    │                                │64    │
│    │3-12    │                                │74    │
│    │4-8     │                                │      │
├──┼────┼────────────────┼───┤
│8   │林江明美│同上。                          │42    │
│    │1-15    │                                │54    │
│    │2-13    │                                │65    │
│    │3-13    │                                │75    │
│    │4-9     │                                │      │
├──┼────┼────────────────┼───┤
│9   │王郁文  │同上。                          │43    │
│    │1-16    │                                │55    │
│    │2-14    │                                │66    │
│    │3-14    │                                │76    │
│    │4-10    │                                │      │
├──┼────┼────────────────┼───┤
│10  │蘇增國  │許敏彥以投資土石開採為由，邀蘇增│44    │
│    │1-18    │國出資二千餘萬元並以最高限額抵押│56    │
│    │2-15    │權信託保證，於93年9月29日移轉抵 │67    │
│    │3-15（信│押權，係在債權確定後，不受抵押權│      │
│    │託財產，│保障。                          │      │
│    │委託人許│                                │      │
│    │敏彥）  │                                │      │
├──┼────┼────────────────┼───┤
│11  │王頤  │89年11月24日權利源自林平祝，係在│45    │
│    │1-19    │確定債權後，不受抵押權保障。    │57    │
│    │2-16    │                                │68    │
│    │3-16    │                                │      │
├──┼────┼────────────────┼───┤
│12  │陳靜怡  │95年11月27日權利源自陳連進，係在│46    │
│    │1-20    │確定債權後，不受抵押權保障。    │      │
├──┼────┼────────────────┼───┤
│13  │易永秋  │88年11月22日受讓自黃明美，在81年│48    │
│    │2-6     │3月20日確定債權後，不受抵押權保 │59    │
│    │3-6     │障。                            │71    │
│    │4-5     │                                │      │
├──┼────┼────────────────┼───┤
│14  │陳伯怡  │第四順位抵押權之取得係依81年6月 │69    │
│    │4-0     │份之協議書，該協議內容違法、乘機│      │
├──┼────┤脅迫、盤剝，侵害普通債權人權利，├───┤
│15  │王壯臺  │依破產法第15條規定、最高法院73年│77    │
│    │4-11    │台抗字第472號判例，抵押權應屬無 │      │
├──┼────┤效，應予撤銷。（卷(二)59頁書狀）。├───┤
│16  │鄭安成  │                                │78    │
│    │4-12    │                                │      │
└──┴────┴────────────────┴───┘
表二
┌──┬────┬────────────────┬───┐
│編號│被告（抵│債權證明                        │分配表│
│    │押權登記│                                │編號  │
│    │次序）  │                                │      │
├──┼────┼────────────────┼───┤
│1   │許敏彥  │1.本院92重訴54號確定判決。卷(一)  │34    │
│    │1-1     │  130至163。                    │      │
│    │        │2.有協議書、附表（卷(二)20至28頁）│      │
│    │        │  、證人陳財明在前案之證詞。    │      │
│    │        │3.本院85年票字第11號民事裁定、抗│      │
│    │        │  告狀、花蓮高分院85年抗字第52號│      │
│    │        │  民事裁定（本票金額7,500萬元） │      │
│    │        │  、裁定確定證明書、本票、刑事判│      │
│    │        │  決。卷(二)28至53頁。            │      │
│    │        │4.明細表。卷(二)54頁。            │      │
│    │        │5.引用吳律師提出之被證16即債權人│      │
│    │        │  會議議事錄第3頁廖修三律師之發 │      │
│    │        │  言結論二。卷(一)229頁。         │      │
│    │        │6.抵押權設定契約書節本、協議書、│      │
│    │        │  會議議事錄、協議書。卷二135至 │      │
│    │        │  142頁。                       │      │
├──┼────┼────────────────┼───┤
│2   │周彩芹  │本院85重訴123號民事確定判決。卷 │35    │
│    │1-5     │(一)250至252頁。                  │47    │
│    │2-5     │                                │58    │
│    │3-5     │                                │70    │
│    │4-4     │                                │      │
├──┼────┼────────────────┼───┤
│3   │王敏浩  │自林平祝受讓而來，有債權讓與書等│37    │
│    │1-10    │(一)75至100頁（即江律師所提被證1至│49    │
│    │2-8     │11），及本院92重訴54號民事確定判│60    │
│    │3-8     │決卷(一)130至163。                │      │
├──┼────┼────────────────┼───┤
│4   │王曉明  │自林平祝受讓而來，有債權讓與書等│38    │
│    │1-11    │(一)75至100頁（即江律師所提被證1至│50    │
│    │2-9     │11），及本院92重訴54號民事確定判│61    │
│    │3-9     │決卷(一)130至163。                │      │
├──┼────┼────────────────┼───┤
│5   │柯淑鈴  │1.本院92重訴54號確定判決可認定第│39    │
│    │1-12    │  3 、4順位抵押權所擔保之債權存 │51    │
│    │2-10    │  在。卷(一)130至163。            │62    │
│    │3-10    │2.有協議書（卷(一)182至185頁）、證│72    │
│    │4-6     │  人王壯臺、陳財明、黃水秀、王英│      │
│    │        │  治在上開事件作證。卷(一)146、147│      │
│    │        │  、186至202頁。                │      │
│    │        │3.花蓮二信存款明細分戶帳、二信函│      │
│    │        │  、存入憑條、取款憑條、泰和水泥│      │
│    │        │  公司抗告狀、泰和水泥公司便箋、│      │
│    │        │  合庫花蓮分行函、本院執行處函。│      │
│    │        │  卷(一)203至220頁（即吳律師所提被│      │
│    │        │  證7至12）。                   │      │
│    │        │4.泰和水泥給林平祝之文件、調解書│      │
│    │        │  、建廠概述、債權人會議議事錄。│      │
│    │        │  卷(一)221至230頁（即吳律師所提被│      │
│    │        │  證13至16）。                  │      │
│    │        │5.本院93年度促字第9425號支付命令│      │
│    │        │  及確定證明書（債權額620萬元） │      │
│    │        │  。卷(一)231、232頁              │      │
├──┼────┼────────────────┼───┤
│6   │徐麗綢  │同上1至4。                      │40    │
│    │1-13    │5.本院93年度促字第9427號支付命令│52    │
│    │2-11    │  及確定證明書（債權額620萬元） │63    │
│    │3-11    │  。卷(一)233、234頁              │73    │
│    │4-7     │                                │      │
├──┼────┼────────────────┼───┤
│7   │洪雅凰  │同上1至4。                      │41    │
│    │1-14    │5.本院94年度促字第3200號支付命令│53    │
│    │2-12    │  及確定證明書（債權額620萬元） │64    │
│    │3-12    │  。卷(一)235、236頁              │74    │
│    │4-8     │                                │      │
├──┼────┼────────────────┼───┤
│8   │林江明美│同上1至4。                      │42    │
│    │1-15    │5.本院94年度促字第3203號支付命令│54    │
│    │2-13    │  及確定證明書（債權額620萬元） │65    │
│    │3-13    │  。卷(一)237、238頁              │75    │
│    │4-9     │                                │      │
├──┼────┼────────────────┼───┤
│9   │王郁文  │同上1至4。                      │43    │
│    │1-16    │5.本院94年度促字第3199號支付命令│55    │
│    │2-14    │  及確定證明書（債權額620萬元） │66    │
│    │3-14    │  。卷(一)239、240頁              │76    │
│    │4-10    │                                │      │
├──┼────┼────────────────┼───┤
│10  │蘇增國  │                                │44    │
│    │1-18    │                                │56    │
│    │2-15    │                                │67    │
│    │3-15（信│                                │      │
│    │託財產，│                                │      │
│    │委託人許│                                │      │
│    │敏彥）  │                                │      │
├──┼────┼────────────────┼───┤
│11  │王頤  │自林平祝受讓而來，有債權讓與書等│45    │
│    │1-19    │(一)75至100頁（即江律師所提被證1至│57    │
│    │2-16    │11），及本院92重訴54號民事確定判│68    │
│    │3-16    │決，卷(一)130至163。              │      │
├──┼────┼────────────────┼───┤
│12  │陳靜怡  │自黃明美受讓而來，黃明美出資    │46    │
│    │1-20    │3,300萬元購買全部抵押權1、2、3順│      │
│    │        │位，黃明美占20%。本院92重訴54號 │      │
│    │        │民事確定判決。                  │      │
├──┼────┼────────────────┼───┤
│13  │易永秋  │同上。                          │48    │
│    │2-6     │2.本院85年票字第38號民事裁定確定│59    │
│    │3-6     │  證明書、花蓮高分院85年抗字第54│71    │
│    │4-5     │  號民事裁定、支票、本票、退票單│      │
│    │        │  、債權人登記卡。卷(一)269至275。│      │
├──┼────┼────────────────┼───┤
│14  │陳伯怡  │1.本院92重訴54號確定判決可認定第│69    │
│    │4-0     │  3 、4順位抵押權所擔保之債權存 │      │
│    │        │  在。卷(一)130至163。            │      │
│    │        │2.有協議書（卷(一)182至185頁）、證│      │
│    │        │  人王壯臺、陳財明、黃水秀、王英│      │
│    │        │  治在上開事件作證。卷(一)146、147│      │
│    │        │  、186至202頁。                │      │
│    │        │3.花蓮二信存款明細分戶帳、二信函│      │
│    │        │  、存入憑條、取款憑條、泰和水泥│      │
│    │        │  公司抗告狀、泰和水泥公司便箋、│      │
│    │        │  合庫花蓮分行函、本院執行處函。│      │
│    │        │  卷(一)203至220頁（即吳律師所提被│      │
│    │        │  證7至12）。                   │      │
│    │        │4.泰和水泥給林平祝之文件、調解書│      │
│    │        │  、建廠概述、債權人會議議事錄。│      │
│    │        │  卷(一)221至230頁（即吳律師所提被│      │
│    │        │  證13至16）。                  │      │
│    │        │5.本院85花簡字第166號卷所附協議 │      │
│    │        │  書。卷(一)243至247頁（即吳律師所│      │
│    │        │  提被證18）。                  │      │
├──┼────┼────────────────┼───┤
│15  │王壯臺  │同上1至4。                      │77    │
│    │4-11    │5.本院94年度促字第3198號支付命令│      │
│    │        │  及確定證明書（債權額1,600萬元 │      │
│    │        │  ）。卷(一)241、242頁            │      │
├──┼────┼────────────────┼───┤
│16  │鄭安成  │自林平祝受讓而來，有債權讓與書等│78    │
│    │4-12    │(一)75至100頁（即江律師所提被證1至│      │
│    │        │11），及本院92重訴54號民事確定判│      │
│    │        │決卷(一)130至163。                │      │
└──┴────┴────────────────┴───┘